ACORDAO-COMPLETO-2516744

ACÓRDÃO 3466/2023 ATA 14/2023 - SEGUNDA CÂMARA

VISTOS, relatados e discutidos estes autos de tomada de contas especial instaurada pela Coordenação-Geral de Execução Orçamentária e Financeira/Diretoria de Administração e Logística/Secretaria de Gestão Corporativa/Secretaria Executiva do Ministério da Economia-CGEOF/DAL/SGC/SE/ME, em desfavor de Samuel Vargas Roncetti, Kassia Sandrelli Musso Roncetti  e Fundação Educacional Monte Belo - FEMB, em razão de não comprovação da regular aplicação dos recursos repassados pela União por meio do Convênio MTE 153/2007, registro Siafi 600843, firmado entre o extinto Ministério do Trabalho e Emprego, por intermédio da Secretaria de Políticas Públicas de Emprego e a Fundação Educacional Monte Belo, e que tinha por objeto o estabelecimento de cooperação técnica e financeira no âmbito do Programa Nacional de Estimulo ao Primeiro Emprego para os Jovens - PNPE, visando a qualificação social e profissional, a promoção e a criação de oportunidades de trabalho, emprego e renda para os jovens em situação de maior vulnerabilidade social, bem coma a prestação de serviço voluntário, por meio da mobilização e articulação dos esforços da sociedade civil organizada";
ACORDAM os Ministros do Tribunal de Contas da União, reunidos em sessão da Segunda Câmara, ante as razões expostas pelo Relator, em:
9.1. rejeitar parcialmente as alegações de defesa apresentadas pelos responsáveis Samuel Vargas Roncetti, Diretor-Presidente, no período de 18/9/2000 a 23/2/2015, Kassia Sandrelli Musso Roncetti, Diretora-Presidente, desde 6/6/2006, na condição de gestores dos recursos e Fundação Educacional Monte Belo - FEMB, na condição de convenente; 
9.2. julgar irregulares, nos termos dos arts. 1º, inciso I, 16, inciso III, alíneas b e c, da Lei 8.443/1992, c/c os arts. 19 e 23, inciso III, da mesma Lei, as contas dos responsáveis Samuel Vargas Roncetti (CPF XXX.862.917-XX) , Diretor-Presidente, no período de 18/9/2000 a 23/2/2015, Kassia Sandrelli Musso Roncetti (CPF XXX.662.577-XX) , Diretora-Presidente, desde 6/6/2006, na condição de gestores dos recursos e Fundação Educacional Monte Belo - FEMB (CNPJ 04.048.066/0001-02) , na condição de convenente, condenando-os solidariamente ao pagamento das importâncias a seguir especificadas, atualizadas monetariamente e acrescidas dos juros de mora, calculadas a partir das datas discriminadas até a data da efetiva quitação do débito, fixando-lhes o prazo de quinze dias, para que comprovem, perante o Tribunal, o recolhimento das referidas quantias aos cofres do Tesouro Nacional, nos termos do art. 23, inciso III, alínea "a", da citada Lei, c/c o art. 214, inciso III, alínea "a", do Regimento Interno do TCU.  
	Data de ocorrência
	Valor histórico (R$) 

	30/6/2008
	234,64

	8/8/2008
	59.460,00

	3/10/2008
	939,63

	17/3/2009
	1.496,64

	24/3/2009
	52,50

	30/4/2009
	43.195,00

9.3. autorizar, desde logo, a cobrança judicial das dívidas, caso não atendidas as notificações, na forma do disposto no art. 28, inciso II, da Lei 8.443/1992;
9.4. autorizar também, desde logo, se requerido, com fundamento no art. 26, da Lei 8.443, de 1992, c/c o art. 217, §§ 1º e 2º do Regimento Interno do TCU, o parcelamento das dívidas em até 36 parcelas, incidindo, sobre cada parcela, corrigida monetariamente, os correspondentes acréscimos legais, fixando-lhe o prazo de quinze dias, a contar do recebimento da notificação, para comprovar, perante o Tribunal, o recolhimento da primeira parcela, e de trinta dias, a contar da parcela anterior, para comprovar os recolhimentos das demais parcelas, devendo incidir, sobre cada valor mensal, atualizado monetariamente, os juros de mora devidos, no caso do débito, na forma prevista na legislação em vigor, alertando os responsáveis de que a falta de comprovação do recolhimento de qualquer parcela importará o vencimento antecipado do saldo devedor, nos termos do § 2º do art. 217 do Regimento Interno deste Tribunal; 
9.5. enviar cópia deste Acórdão à Procuradoria da República no Estado do Espírito Santo, nos termos do § 3º do art. 16 da Lei 8.443/1992, c/c o § 7º do art. 209 do Regimento Interno do TCU, para adoção das medidas cabíveis; e
9.6. enviar cópia deste Acórdão à Diretoria de Administração e Logística do Ministério da Economia e aos responsáveis, para ciência; 
9.7. informar à Procuradoria da República no Estado do Espírito Santo, à Diretoria de Administração e Logística do Ministério da Economia e aos responsáveis que a presente deliberação, acompanhada do Relatório e do Voto que a fundamenta, está disponível para a consulta no endereço www.tcu.gov.br/acordaos, além de esclarecer que, caso requerido, o TCU poderá fornecer sem custos as correspondentes cópias, de forma impressa; e 
9.8. informar à Procuradoria da República no Estado do Espírito Santo que, nos termos do parágrafo único do art. 62 da Resolução-TCU 259/2014, os procuradores e membros do Ministério Público credenciados nesta Corte podem acessar os presentes autos de forma eletrônica e automática, ressalvados apenas os casos de eventuais peças classificadas como sigilosas, as quais requerem solicitação formal.

Tomada de contas especial instaurada pela Coordenação-Geral de Execução Orçamentária e Financeira/Diretoria de Administração e Logística/Secretaria de Gestão Corporativa/Secretaria Executiva do Ministério da Economia-CGEOF/DAL/SGC/SE/ME, em desfavor de Samuel Vargas Roncetti, Kassia Sandrelli Musso Roncetti  e Fundação Educacional Monte Belo  FEMB, em razão de não comprovação da regular aplicação dos recursos repassados pela União por meio do Convênio MTE 153/2007, registro Siafi 600843, (peça 1058) firmado entre o extinto Ministério do Trabalho e Emprego, por intermédio da Secretaria de Políticas Públicas de Emprego e a Fundação Educacional Monte Belo, e que tinha por objeto o estabelecimento de cooperação técnica e financeira no âmbito do Programa Nacional de Estimulo ao Primeiro Emprego para os Jovens - PNPE

Segunda Câmara

Diretoria de Administração e Logística.

3. Interessados/Responsáveis:
3.1. Responsáveis: Fundação Educacional Monte Belo (04.048.066/0001-02); Kassia Sandrelli Musso Roncetti (XXX.662.577-XX); Samuel Vargas Roncetti (XXX.862.917-XX).

13.1. Ministros presentes: Augusto Nardes (na Presidência), Aroldo Cedraz e Antonio Anastasia (Relator).
13.2. Ministro-Substituto convocado: Marcos Bemquerer Costa.

ANTONIO ANASTASIA

Reproduzo, abaixo, o inteiro teor da instrução lavrada no âmbito da então Serur, atual AudRecursos, com a qual se manifestaram de acordo os seus dirigentes (peças 1088-1090) :
INTRODUÇÃO
Cuidam os autos de tomada de contas especial instaurada pela Coordenação-Geral de Execução Orçamentária e Financeira/Diretoria de Administração e Logística/Secretaria de Gestão Corporativa/Secretaria Executiva do Ministério da Economia-CGEOF/DAL/SGC/SE/ME, em desfavor de Samuel Vargas Roncetti (CPF XXX.862.917-XX) , Kassia Sandrelli Musso Roncetti (CPF XXX.662.577-XX) e Fundação Educacional Monte Belo - FEMB (CNPJ 04.048.066/0001-02) , em razão de não comprovação da regular aplicação dos recursos repassados pela União por meio do Convênio MTE 153/2007, registro Siafi 600843, (peça 1058) firmado entre o extinto Ministério do Trabalho e Emprego, por intermédio da Secretaria de Políticas Públicas de Emprego e a Fundação Educacional Monte Belo, e que tinha por objeto o estabelecimento de cooperação técnica e financeira no âmbito do Programa Nacional de Estimulo ao Primeiro Emprego para os Jovens - PNPE, visando a qualificação social e profissional, a promoção e a criação de oportunidades de trabalho, emprego e renda para os jovens em situação de maior vulnerabilidade social, bem coma a prestação de serviço voluntário, por meio da mobilização e articulação dos esforços da sociedade civil organizada" (peça 27) .
HISTÓRICO
Em 17/2/2017, com fundamento na IN/TCU 71/2012, alterada pela IN/TCU 76/2016 e DN/TCU 155/2016, o Secretário da Secretaria de Políticas Públicas de Emprego autorizou a instauração da tomada de contas especial (peça 1040) . O processo foi registrado no sistema e-TCE com o número 318/2019.
O Convênio MTE 153/2007, registro Siafi 600843, foi firmado no valor de R$ 2.566.044,26 à conta do órgão concedente. Inicialmente, não houve previsão de contrapartida. Posteriormente a entidade transferiu à concedente o valor de R$ 152.566,10 a título de contrapartida (peça 391) . Teve vigência de 27/12/2007 a 31/10/2008, com prazo para apresentação da prestação de contas em 31/12/2008. Posteriormente, a vigência foi prorrogada até 31/3/2009, mediante termos aditivos (peças 46 e 58) . Os repasses efetivos da União totalizaram R$ 2.566.044,26, mediante as seguintes ordens bancárias:
	Nº OB
	Data
	Valor
	Localização

	2007OB902649
	28/12/2007
	384.906,70
	Peça 29, p. 3

	2008OB900752
	30/6/2008
	1.090.568,70
	Peça 42, p. 3

	2008OB901265
	7/11/2008
	1.090.568,70
	Peça 50, p. 2

A prestação de contas e complementações enviadas foram analisadas por meio dos documentos constantes nas peças 400, 685, 978 a 986, e 1039.
	O fundamento para a instauração da Tomada de Contas Especial, conforme consignado na matriz de responsabilização elaborada pelo tomador de contas, foi a constatação da seguinte irregularidade: 
	impugnação de despesas decorrente da não aprovação das contas em função do pronunciamento da unidade técnica responsável pela avaliação da regularidade da aplicação dos recursos públicos repassados, conforme Nota Técnica nº 1460/2014/CGCC/SPPE/MTE, de 14/11/2014 (fls. 1418 a 1424) , Nota Técnica nº 229/2015/GEPC/SPPE/MTE, de 02/09/2015 (fls. 1459 a 1475) , Nota Técnica nº 908/2016/GEPC/SPPE/MTb, de 22/08/2016 (fls. 2671 a 2674) e Nota Técnica nº 77/2017/GEAPC/SPPE/MTb, de 1º/02/2017 (fls. 2732-2742) , concluindo que as informações acostadas aos autos não foram suficientes para a correta comprovação de aplicação dos recursos públicos recebidos (peça 1058, p. 20-21) .
No relatório (peça 1058) , o tomador de contas concluiu que o prejuízo importaria no valor original de R$ 2.337.652,26 (valor do repasse federal subtraído das devoluções) imputando-se a responsabilidade ao Samuel Vargas Roncetti (CPF XXX.862.917-XX) , na condição de Presidente da entidade, no período de 18/9/2000 a 23/2/2015, à Kassia Sandrelli Musso Roncetti (CPF XXX.662.577-XX) , na condição de Presidente da entidade, a partir de 6/6/2006, e à Fundação Educacional Monte Belo - FEMB (CNPJ 04.048.066/0001-02) 
		Em 28/11/2019, a Controladoria-Geral da União emitiu o relatório de auditoria (peça 1060) , em concordância com o relatório do tomador de contas. O certificado de auditoria e o parecer do dirigente do órgão de controle interno concluíram pela irregularidade das presentes contas (peças 1061 e 1062) .
	Em 2/1/2020, o ministro responsável pela área atestou haver tomado conhecimento das conclusões contidas no relatório e certificado de auditoria, bem como do parecer conclusivo do dirigente do órgão de controle interno, manifestando-se pela irregularidade das contas, e determinou o encaminhamento do processo ao Tribunal de Contas da União (peça 1063) .
Na instrução de peça 1065, analisando-se os elementos constantes dos autos, concluiu-se pela necessidade de realização da citação dos responsáveis, nos moldes abaixo:
Irregularidade 1: ausência parcial da documentação de prestação de contas
Evidências da irregularidade: documentos técnicos presentes nas peças 65; 77, p. 2; 97; 100, 101; 227, p. 4; 230, p. 1, 318; 319, p. 1; 490, p. 3; 539, 550, p. 2, 605, p. 19-21; 606, p. 13-19; 613; p. 6-18; 618; 619; 628, p. 4-24; 629; 630; 631, p. 9-27; 632, p. 1-8; 696, p. 13; 955; 611, p. 19-20; 612, p. 1-5; 956; 957; 961; 962 a 971, p. 1-8; 973, p. 4; 975, e extratos bancários, peças 97, 100, 101;
Normas infringidas: art. 37, caput, c/c o art. 70, parágrafo único, da República Federativa do Brasil; arts. 62 e 63 da Lei 4.320/1964, art. 93, do Decreto-lei 200/1967; art. 66, do Decreto 93.872/1986; arts. 20 e 30 da IN/STN 1/1997, Cláusula Terceira, inciso II, alínea "a", do Termo de Convênio
Cofre credor: Tesouro Nacional.
Valor atualizado do débito (sem juros) em 22/5/2020: R$ 202.862,29
Conduta: apresentar de forma incompleta a documentação relativa à prestação de contas dos recursos federais repassados por meio do instrumento em questão
	Nexo de causalidade: a apresentação incompleta da documentação da prestação de contas impediu a comprovação da regular aplicação dos recursos federais repassados, no âmbito do instrumento em questão, resultando em presunção de dano ao erário.
Culpabilidade: não há excludentes de ilicitude, de culpabilidade e de punibilidade; é razoável supor que os responsáveis tinham consciência da ilicitude de sua conduta; era exigível conduta diversa da praticada, qual seja, apresentar a prestação de contas contendo todos os documentos necessários à comprovação da regular aplicação dos recursos federais repassados, conforme estabelecido nas normas aplicáveis.
Irregularidade 2: realização de despesas em itens não permitidos ou incompatíveis com o objeto conveniado
Evidências da irregularidade: documentos técnicos presentes nas peças 62, p. 4; 100; 101; 280; 332; 400; 406, p. 5, 614; 621, p. 11-12, 685, 978 a 986, 1039;
	Normas infringidas: Art. 37, caput, c/c o art. 70, parágrafo único, da Constituição da República Federativa do Brasil; art. 93, do Decreto-lei 200/1967; art. 66, do Decreto 93.872/1986; art. 23, inciso I, e 35 da Lei 8.245/1991, art. 8º, inciso IV, da IN/STN 01/1997, Cláusula Terceira, inciso II, alínea "a", do Termo do Convênio
Cofre credor: Tesouro Nacional.
Valor atualizado do débito (sem juros) em 22/5/2020: R$ 92.848,10
Conduta: realizar despesas em descordo com o Plano de Trabalho, quando deveria ter se limitado aos gastos pertinentes à finalidade de convênio.
	Nexo de causalidade: a realização de despesas com desvio de finalidade resultou em prejuízo ao objeto conveniado e, consequentemente, em presunção de dano ao erário, ensejando a impugnação da despesa.
Culpabilidade: não há excludentes de ilicitude, de culpabilidade e de punibilidade; é razoável supor que os responsáveis tinham consciência da ilicitude de sua conduta; era exigível conduta diversa da praticada, qual seja, aplicar os recursos somente em despesas compatíveis com o objeto conveniado
Em cumprimento ao pronunciamento da Unidade Técnica (peça 1067) , foi realizada a citação dos responsáveis nos moldes abaixo:
 Fundação Educacional Monte Belo: promovida a citação da responsável, na pessoa de seu representante legal, nos termos seguintes:
	Comunicação: Ofício 25631/2020-TCU/Seproc (peça 1071) 
Data da expedição: 4/6/2020
Data da ciência: 5/6/2020  (peça 1075) 
Nome do Recebedor: Nilcimara Regina Gonçalves Santos (CPF XXX.588.457-XX) 
Observação: ofício encaminhado ao endereço da responsável, encontrado em pesquisas realizadas na base de dados da Receita Federal, custodiado pelo TCU (peça 1068) 
Fim do prazo para defesa:

	Comunicação: Ofício 25632/2020-TCU/Seproc (peça 1072) 
Data da expedição: 4/6/2020
Data da ciência: não houve  (peça 1076) "mudou-se"
Observação: ofício encaminhado ao endereço da responsável, encontrado na homepage da entidade (peça 1068) 

 Samuel Vargas Roncetti: promovida a citação do responsável nos termos seguintes:
	Comunicação: Ofício 25634/2020-TCU/Seproc (peça 1073) 
Data da expedição: 4/6/2020
Data da ciência: 8/6/2020  (peça 1077) 
Nome do Recebedor: Lucinete P. dos Santos
Observação: ofício encaminhado ao endereço da responsável, encontrado em pesquisas realizadas na base de dados da Receita Federal, custodiado pelo TCU (peça 1069) 
Fim do prazo para defesa, incluindo a prorrogação de prazo: 22/6/2020 (peças 1083 e 1084) 

 Kássia Sandrelli Musso Roncetti: promovida a citação da responsável nos termos seguintes:
	Comunicação: Ofício 25635/2020-TCU/Seproc (peça 1074) 
Data da expedição: 4/6/2020
Data da ciência: não houve  (peça 1078) "desconhecido"
Observação: ofício encaminhado ao endereço da responsável, encontrado em pesquisas realizadas na base de dados da Receita Federal, custodiado pelo TCU (peça1070) 
Fim do prazo para defesa, incluindo a prorrogação de prazo: 22/6/2020 (peças 1083 e 1084) 

Conforme despacho de peça 1085, foram adotadas as providências inerentes às comunicações.
Após pedido de prorrogação de prazo (peça 1080) , Kássia Sandrelli Musso Roncetti e Samuel Vargas Roncetti (peça 1080) , o qual foi concedido, conforme despacho de peças 1083 e 1084, os responsáveis, incluindo a Fundação Educacional Monte Belo, apresentaram as alegações de defesa, em peça única (peça 1086) , por intermédio de advogado legalmente constituído nos autos (procuração, peça 1079) .
ANÁLISE DOS PRESSUPOSTOS DE PROCEDIBILIDADE DA IN/TCU 71/2012
Apreciação do Prejuízo ao Contraditório e Ampla Defesa
	Verifica-se que não houve o transcurso de mais de dez anos desde o fato gerador sem que tenha havido a notificação da responsável pela autoridade administrativa federal competente (art. 6º, inciso II, c/c art. 19 da IN/TCU 71/2012, modificada pela IN/TCU 76/2016) , uma vez que o fato gerador da irregularidade sancionada ocorreu em 30/12/2009, e os responsáveis foram notificados sobre as irregularidades pela autoridade administrativa competente conforme abaixo:
Samuel Vargas Roncetti: em 22/9/2015, por intermédio do Ofício 4578/2015/GEPC/ SPPE/MTE (peça 690) , recebido em 30/9/2015, conforme AR (Peça 691) ;
 Kassia Sandrelli Musso Roncetti: em 22/9/2015, por intermédio do Ofício 4579/2015/GEPC/SPPE/MTE (Peça 692, p. 2) , retornou com o motivo "mudou-se", conforme AR (peça 693) . Em 7/10/2016, mediante Ofício 5009/2016/GEPC/SPPE/MTE (peça 996) , devolvido após três tentativas de entregas, conforme AR (peça 996, p. 4) ;
Fundação Educacional Monte Belo - FEMB: em 23/12/2014, por intermédio do Ofício 6444/2014/CGCC/ SPPE/MTE (peça 404) , recebido em 6/1/2015, conforme AR de peça 405.
Registre-se que embora as notificações encaminhadas à Kassia Sandrelli Musso Ronceti tenham retornado, ela tinha conhecimento das irregularidades, em razão de ser a Presidente da entidade, que também foi notificada, e foram apresentadas várias defesas (peças 104, 358, 387, 406, 562, 694-695, 976, 997) .
Valor de Constituição da TCE 	
	Verifica-se, ainda, que o valor atualizado do débito apurado (sem juros) em 1/1/2017 é de R$ 264.863,42, portanto superior ao limite mínimo de R$ 100.000,00, na forma estabelecida nos arts. 6º, inciso I, e 19 da IN/TCU 71/2012, modificada pela IN/TCU 76/2016. 
OUTROS DÉBITOS NOS SISTEMAS DO TCU COM OS MESMOS RESPONSÁVEIS
	Informa-se que não foi encontrado débito imputável aos responsáveis em outros processos no Tribunal:
	A tomada de contas especial está, assim, devidamente constituída e em condição de ser instruída.
EXAME TÉCNICO			 
Alegações de defesa apresentadas pelos responsáveis Kássia Sandrelli Musso Roncetti, Samuel Vargas Roncetti e Fundação Educacional Monte Belo (peça 1086) , por intermédio de advogado (procuração, peça 1079) 
Passa-se à descrição de cada argumento apresentados pelos responsáveis, seguido da respectiva análise técnica.45422630378
Argumento 1: Breve síntese da demanda (peça 1086, p. 2-5) 
18.1 	Descrição: a defesa assegura, em síntese, que foi cumprida a meta de qualificação e inserção dos jovens no mercado de trabalho, como o próprio MTE reconheceu na análise da prestação de contas final (Relatório Técnico de Prestação de Contas Final 17/2009/CGCSJ/DPJ/SPPE/MTE (anexo 1) , que aponta a qualificação de 1403 jovens, dos 1500 previstos, com uma taxa de evasão de 6,5% (97 jovens) , sendo tolerado até 10%. O cumprimento da meta foi confirmado, posteriormente, na Nota Técnica 1460/2014/CGCC/SPPE/MTE (peça 400) e na Nota Técnica 229/2015/CGCC/SPPE/MTE (peça 685) . O mesmo ocorreu no âmbito deste Tribunal, conforme instrução inicial de peça 1065) . Contudo, referido documento técnico apontou a apresentação incompleta da documentação da prestação de contas e a realização de despesa com desvio de finalidade, presumindo a ocorrência de dano ao erário.
18.1.1 Assinala que o objetivo das presentes alegações de defesa é apresentar todo o lastro documental probatório da regular execução do convênio, de forma a extinguir a demanda processual, mediante a apresentação de todos os esclarecimentos de fato e de direito necessários, que permitirão afastar os equívocos existentes na análise da prestação de contas pelo órgão concedente, tendo em vista que as falhas da convenente estão lastreadas pelo princípio da prevalência da verdade material sobre a formal e da boa-fé na conduta dos defendentes, o que permitirá, certamente, obtenção de êxito no atendimento do pleito final.
18.2 Análise: com efeito, a análise promovida na instrução de peça 1065 constatou o cumprimento das metas estabelecidas no Convênio MTE 153/2007, registro Siafi 600843. Contudo, foram encontradas irregularidades que ensejaram a impugnação parcial do valor repassado pelo órgão concedente, quais sejam: ausência parcial da documentação da prestação de contas e realização de despesas em itens não permitidos ou incompatíveis com o objeto conveniado.
18.2.1 Com relação à ausência de documentação comprobatória, a Nota Técnica 229/2015/GEPC/SPPE/MTE apontou a falta de comprovantes das despesas elencadas no subitem 17.1.1 da instrução de peça 1065. Na análise dos autos, verificou-se que restou pendente de comprovação apenas os valores relativos a imposto de renda retido na fonte (R$ 52,50 e R$ 939,63) , de valor de R$ 43.195,00, refere a um depósito judicial, e R$ 63.834,64 e R$ 234,64, concernentes a reembolsos realizados à convenente. 
18.2.2 No caso dos impostos de renda retidos na fonte, não foram encontrados nos documentos encaminhados junto com as alegações de defesa, os comprovantes de recolhimento, portanto, persiste a irregularidade.
18.2.3 Quanto às demais despesas acima identificadas, serão objeto de análise m item específico, mais à frente.
Argumento 2: da prescrição (peça 1086, p. 5-13) 
19.1 Descrição: a defesa inicia os argumentos citando correntes doutrinárias sobre prescrição, em seguida, assinala que as discussões doutrinárias acerca da aplicabilidade da prescrição nos processos de contas decorre da lacuna existente nas leis orgânicas dos Tribunais e, atualmente, há o entendimento de que a cobrança de dívidas oriundas dos referidos processos prescrevem em 10 anos, com base no art. 205 do Código Civil, "tradicional regra genérica do Direito Privado, aplicável a todos os casos não-regulamentados", inclusive, o TCU consolidou tal entendimento no Acórdão 1441/2016-TCU-Plenário, Relator Ministro Benjamin Zymler. Contudo, sobredito entendimento contrasta com diversos regramentos que fixam o prazo prescricional e decadencial de cinco anos, a exemplo do Decreto 20.910/32, que regulamenta a cobrança de dívidas passivas da União, Estados e Municípios, art. 1º; Lei 4.717/65 (regula a ação popular) ; Lei 5.172/66 (CTN) ; Lei 8.429/92 (Lei de Improbidade Administrativa) ; Lei 9.494/97 (disciplina a aplicação de tutela antecipada contra a Fazenda Pública) ; Lei 9.784/1999 (regula o processo administrativo no âmbito da Administração Pública Federal) e Lei 9.873/1999 (estabelece o prazo de prescrição para o exercício de ação punitiva pela Administração Pública Federal) .
19.1.1 Segue, afirmando que na seara do Direito Administrativo, a doutrina entende que é mais razoável a aplicabilidade analógica dos débitos imputados pelos Tribunais de Contas com as regras de Direito Público, que fixam o prazo prescricional de 5 anos, conforme lição de Celso Antonio Bandeira de Mello, Jorge Ulissse Jacoby Fernandes e Hely Lopes Meirelles, cujos excertos dos posicionamentos doutrinários se encontram nas pp. 8-9.
19.1.2 Segundo a defesa, há relevantes entendimentos jurisprudenciais nos Tribunais Regionais Federal, Superior Tribunal de Justiça e Tribunais de contas Estaduais no mesmo sentido (prescrição quinquenal) , inclusive, o STF analisou o Tema 899, de Repercussão Geral, relativo ao ressarcimento ao erário, nos autos do RE 636886/AL, de Relatoria do Ministro Alexandre de Moraes, no qual foi fixada, no Acórdão publicado em 24/6/2020, a tese de prescritibilidade da pretensão de ressarcimento ao erário fundada em decisão de Tribunais de Contas. Diante do novo posicionamento da Excelsa Corte Suprema, mesmo restando algumas lacunas a serem preenchidas para a sua efetiva aplicabilidade, a prescrição no caso sob exame se mostra inafastável, tendo em vista que mesmo considerando o entendimento do TCU de prazo decenal, nos termos do art. 205 do Código Civil, "deverá ser declarada a prescrição da presente tomada de contas especial".
19.1.3  Assinala que a premissa da prescrição se confirma no fato de as supostas irregularidades apontadas na instrução de peça 1065 terem tido como fato gerador fatos ocorridos em 2008 e 2009, a prestação de contas findou em 31/3/2009, e a citação dos responsáveis, ocorreu em 24/6/2020, 11 anos e 3 meses depois. Acrescenta que a própria instrução de peça 1065 admitiu, no parágrafo 22, a prescrição da presente tomada de contas especial, com fundamento no Acórdão 1441/2016-TCU-Plenário, Relator Ministro Benjamin Zymler, devido as despesas terem sido realizadas em 2008 e 2009 e a citação ainda não ter ocorrido naquela ocasião (análise inicial dos autos, peça 1065) . Em face disso, consigna causar estranheza o reconhecimento da prescrição na referida instrução e, em contraposição, o processo ter prosseguido, contrariando, assim, o próprio entendimento do TCU, firmado no sobredito acórdão.
19.1.4 Aduz ainda que a prescrição foi também reconhecida pela CGU, conforme Relatório de Auditoria E-TCE 318/2019 (peça 1060) que, no parágrafo em que reconhece o preenchimento dos requisitos legais quanto às peças integrantes do processo, no seu aspecto formal, nos termos do art. 10, inciso II, da IN/TCU 71/2012, excetua apenas quanto à morosidade dos procedimentos, porquanto o fato gerador do prejuízo data de 7/1/2008, e a conclusão do processo, com o respectivo encaminhamento da TCE àquele órgão de controle interno, data de 12/8/2019.
19.1.5 Aduz ainda que diante do exposto acima, bem como do comprovado cumprimento do objeto conveniado, ressalta que a FEMB e seus representantes legais à época não podem ser privados dos princípios da segurança jurídica e do devido processo legal, garantias constitucionais estabelecidas, em razão da morosidade do então Ministério do Trabalho e Emprego, não podendo, portanto, serem penalizados, por presunção de dano ao erário relativo a fatos acontecidos há mais de 11 anos,  especialmente relativo a um projeto que teve seus objetivos cumpridos, atestados pelo órgão concedente. 
19.1.6 Assegura que a conduta dos responsáveis não foi enquadrada na prática de nenhum ato de improbidade administrativa doloso tipificado na Lei 8.429/1992, conforme Tema 897 de Repercussão Geral do STF, portanto, imperioso o reconhecimento do prazo prescricional dos presentes autos, em face do transcurso de mais de 11 anos entre o fato gerador e a citação realizada pela TCU. Reclama também que o processo não foi encaminhado no prazo de 180 dias ao TCU, contrariando o art. 11 da IN/TCU 71/2012, conforme apontado no Relatório de Auditoria da CGU E-TCE 318/2019.
19.1.7 Finaliza, ressaltando que em respeito aos princípios da segurança jurídica e do devido processo legal, os responsáveis não podem ser penalizados pela inércia do então MTE durante 11 anos, devendo o descumprimento dos prazos caracterizado graves infrações à norma legal, sujeitando a autoridade administrativa omissa às sanções legais, nos termos do art. 12 da INT/TCU 71/2012.
19.2  Análise: 	 	o Supremo Tribunal Federal - STF, no Recurso Extraordinário - RE 636.886, fixou a tese, com repercussão geral reconhecida, de que "é prescritível a pretensão de ressarcimento ao erário fundada em decisão de Tribunal de Contas" (Tema 899) . Em que pese o questionamento acerca da abrangência da tese ali firmada, no sentido de que se circunscreveria apenas ao processo de execução da condenação imposta pelo TCU (ou seja, inaplicável à pretensão de ressarcimento exercida no processo "conhecimento" da TCE) , verifica-se que o STF, por meio de decisões prolatadas pelas suas duas turmas, tem decidido de forma reiterada que se aplica o prazo prescricional de 5 anos previsto na Lei 9.873/1999 às pretensões sancionatória e ressarcitória a cargo do Tribunal de Contas da União. 
19.2.1 			Seja por aplicação direta ou por analogia, a orientação sufragada é no sentido de que o prazo de 5 anos é compatível com a tese de que a ação e a execução prescrevem no mesmo prazo (Súmula 150 do STF) , bem como com o fato de que a Lei 9.873/1999 - que regulamenta o exercício de ação punitiva pela Administração Pública Federal, direta e indireta - regeria integralmente a prescrição no âmbito do TCU. Quanto a este último aspecto, o Ministro Luís Roberto Barroso, no voto exarado no julgamento do MS 32.201, embora tenha advertido que a atuação do TCU, em sua acepção clássica, não se qualifica como exercício do poder de polícia, ressaltou que a Lei 9.873/1999 assumiria vocação regulatória geral da prescrição do exercício da competência sancionadora da Administração Pública, sendo sua disciplina aplicável a qualquer ação punitiva da Administração Pública Federal, exceto àquelas esferas em que exista regulamentação específica. Ademais, em virtude da autonomia científica do Direito Administrativo, não haveria razão plausível para suprimir a omissão da Lei Orgânica do Tribunal de Contas da União, no tocante ao estabelecimento de um prazo prescricional próprio, valendo-se das normas de direito civil, e não das de direito administrativo.
19.2.2  	Eis algumas ementas que evidenciam o entendimento predominante do STF:
Ementa: AGRAVO REGIMENTAL EM MANDADO DE SEGURANÇA. TOMADA DE CONTAS ESPECIAL. TRIBUNAL DE CONTAS DA UNIÃO. CONDENAÇÃO A RESSARCIMENTO AO ERÁRIO. PRESCRIÇÃO. MARCO INTERRUPTIVO. ART. 2°, II, DA LEI 9.873/1999. ATO INEQUÍVOCO DE APURAÇÃO DO FATO. DISCUSSÃO. DIREITO LÍQUIDO E CERTO. DEMONSTRAÇÃO. INOCORRÊNCIA. SUBSISTÊNCIA DA DECISÃO AGRAVADA. AGRAVO A QUE SE NEGA PROVIMENTO. I - As razões do agravo regimental são inaptas para desconstituir os fundamentos da decisão agravada, que, por isso, se mantêm hígidos. II - Aplicando-se a regulamentação da Lei 9.873/1999 ao caso concreto, observa-se que a pretensão sancionatória do TCU, em relação aos atos praticados pelo impetrante, levando-se em consideração a ocorrência de 5 causas interruptivas da prescrição, não teria sido fulminada pelo decurso do tempo. III - A pretensão do recorrente, fundada na discussão sobre os fatos apontados como marcos interruptivos da prescrição da pretensão punitiva da Administração Pública, refoge aos estreitos limites do mandamus, ante a ausência de liquidez e certeza do direito pleiteado. IV - Agravo regimental a que se nega provimento. MS 36067 ED-AgR. Órgão julgador: Segunda Turma. Relator (a) : Min. RICARDO LEWANDOWSKI. Julgamento: 18/10/2019
Ementa: AGRAVO REGIMENTAL EM RECLAMAÇÃO. TRIBUNAL DE CONTAS DA UNIÃO. TOMADA DE CONTA ESPECIAL. PRESCRIÇÃO DA PRETENSÃO PUNITIVA. RECONHECIDA EM DECISÃO DO SUPREMO TRIBUNAL FEDERAL. PRESCRITIBILIDADE DO RESSARCIMENTO AO ERÁRIO FUNDADA EM DECISÃO DE TRIBUNAL DE CONTAS. AÇÃO DE IMPROBIDADE ADMINISTRATIVA COM PEDIDO DE RESSARCIMENTO JÁ EM CURSO. AGRAVO REGIMENTAL A QUE SE NEGA PROVIMENTO. I - O acórdão do TCU determinou a formação de processo administrativo para avaliarem, efetivamente, a eventual responsabilização do agravado para o ressarcimento do dano ao erário, contrariando, assim, autoridade desta Corte no MS 35.512/DF, uma vez que houve a concessão da segurança para declarar a ocorrência da prescrição da pretensão punitiva do TCU em relação às infrações imputadas a ele, destacando-se que a União poderia perseguir os valores referentes ao ressarcimento dos danos na esfera judicial. II - Agravo regimental a que se nega provimento. (Rcl 39497 AgR. Órgão julgador: Segunda Turma. Relator (a) : Min. RICARDO LEWANDOWSKI. Julgamento: 10/10/2020) 
Ementa: MANDADO DE SEGURANÇA. DIREITO ADMINISTRATIVO. TRIBUNAL DE CONTAS DA UNIÃO. SERVIDOR DA SECRETARIA DE SAÚDE DO ESTADO DO ACRE. FISCALIZAÇÃO OMISSA E DEFICIENTE NA EXECUÇÃO DE DOIS CONVÊNIOS FIRMADOS ENTRE A SECRETARIA ESTADUAL E O MINISTÉRIO DA SAÚDE. APLICAÇÃO DE MULTA. ARTS. 28, II, E 58, II, DA LEI 8.443/1992. ART. 268, II, DO REGIMENTO INTERNO DO TCU. PRESCRIÇÃO DA PRETENSÃO SANCIONATÓRIA. OCORRÊNCIA. APLICAÇÃO DA LEI 9.873/1999. PRECEDENTES DESTE STF. MEDIDA LIMINAR DEFERIDA E RATIFICADA NO EXAME DE MÉRITO. SEGURANÇA CONCEDIDA PARA AFASTAR A MULTA APLICADA. 1. A prescrição da pretensão punitiva do TCU é regulada pela Lei 9.873/1999, descabendo a aplicação do prazo decenal previsto na legislação civil (art. 205 do Código Civil) . Ao revés, incide o prazo quinquenal previsto na Lei 9.873/1999 (MS 32201, Rel. Min. Roberto Barroso, PRIMEIRA TURMA, DJe 7/8/2017; MS 35.512-AgR, Rel. Min. Ricardo Lewandowski, SEGUNDA TURMA, DJe 21/6/2019) . 2. In casu, na linha do parecer apresentado pelo Ministério Público Federal e da decisão liminar de minha lavra, é inequívoca a superação do prazo prescricional quinquenal. Os ilícitos apontados pela Corte de Contas ocorreram em julho de 2006, tendo o processo de auditoria sido instaurado em 9/10/2006. A ordem de citação do responsável para a audiência, por sua vez, ocorreu em 25/6/2007. Entretanto, a decisão condenatória recorrível foi exarada somente em 31/5/2016, data da prolação do Acórdão 3513/2016-TCU-Primeira Câmara. 3. Ex positis, CONCEDO A SEGURANÇA unicamente para afastar a sanção de multa aplicada ao impetrante, nos autos da Tomada de Contas Processo 023.288/2006-0, máxime da ocorrência de prescrição da pretensão punitiva do Tribunal de Contas da União. MS 35940. (Órgão julgador: Primeira Turma. Relator (a) : Min. LUIZ FUX. Julgamento: 16/06/2020) .
19.2.3 Essa orientação também foi seguida nas seguintes decisões monocráticas: MS 36.127-MC/DF e MS 35.940-MC/DF, Rel. Min. Luiz Fux; MS 35.294, MS 35.539/DF e MS 35.971-TP/DF, Rel. Min. Marco Aurélio; MS 34.256 MC/DF, MS 36.054-MC e MS 36.067-MC/DF, Rel. Min. Ricardo Lewandowski.
19.2.4 	O Supremo Tribunal Federal tem se pronunciado no sentido de reconhecer não só a aplicação da prescrição quinquenal com fulcro na interpretação da Lei 9.873/1999, mas também a incidência dos marcos interruptivos do prazo prescricional consignados na referida lei, tantas vezes quanto presentes os suportes fáticos (MS 32201, Relator: Min. Roberto Barroso) . 
19.2.5 	Entendimento que também foi adotado nas seguintes decisões monocráticas: MS 36.054, MS 34.256-MC, MS 35.512 e MS 36.067-MC, todos de relatoria do Min. Ricardo Lewandowski; MS 35.294, MS 35.539 e MS 35.971-TP, todos de relatoria do Min. Marco Aurélio; MS 32.201, Rel. Min. Roberto Barroso, e MS 36.127-MC e MS 35.940-MC, Min. Luiz Fux.
19.2.6 	Em relação ao termo inicial da contagem do prazo prescricional, o "caput" do art. 1º da Lei 9.873/1999 oferece solução que não destoa do modelo adotado pelo TCU no incidente de uniformização de jurisprudência, em que se examinou a prescrição da pretensão punitiva, nos termos do Acórdão 1441/2016-TCU-Plenário (Rel. Min. Benjamin Zymler) , com a adição da particularidade de explicitar o caso de infrações permanentes ou continuadas:
a) Regra geral: "data da prática do ato"  (o que equivale a "ocorrência da irregularidade sancionada") ;
b) Regra especial: "no caso de infração permanente ou continuada, do dia em que tiver cessado".
19.2.7 	A Lei 9.873/1999, no art. 2º, estabelece as causas interruptivas da prescrição punitiva, consoante abaixo transcrito, já na redação conferida pela Lei 11.941/2009:
Art. 2º Interrompe-se a prescrição da ação punitiva:
I - pela notificação ou citação do indiciado ou acusado, inclusive por meio de edital;
II - por qualquer ato inequívoco, que importe apuração do fato;
III - pela decisão condenatória recorrível.
IV - por qualquer ato inequívoco que importe em manifestação expressa de tentativa de solução conciliatória no âmbito interno da administração pública federal.
19.2.8 O quadro a seguir indica alguns eventos processuais, ocorridos no curso de uma TCE (fase interna e externa) - instaurada em razão de irregularidades na aplicação de recursos da União transferidos a entes subnacionais - que poderiam ser enquadrados nas causas de interrupção da prescrição acima apontadas, sem prejuízo, é claro, de outras ocorrências fáticas elegíveis como marco interruptivo, a depender da forma de proceder de cada entidade ou órgão tomador de contas.
	I - pela notificação ou citação do indiciado ou acusado, inclusive por meio de edital;
	 (i) notificação no âmbito do procedimento administrativo de ressarcimento previamente à instauração da TCE;
 (ii) notificação efetuada pelo órgão tomador de contas acerca da instauração da TCE;
 (iii) ato que ordenar a citação efetuada pelo TCU.
*Data da ciência da notificação ou citação pelos responsáveis ou de publicação do edital no DOU.

	II - por qualquer ato inequívoco, que importe apuração do fato;
* procedimento que evidencie a apuração dos fatos irregulares, com o objetivo quantificar o dano e identificar possíveis responsáveis.
	 (i) relatório de sindicância ou PAD;
 (ii) relatório de apuração de irregularidades referente ao processo administrativo prévio à instauração da TCE;
 (iii) relatórios de fiscalização, pareceres, despachos, informações e memorandos relacionados à apuração dos fatos irregulares;
 (iv) relatório do tomador de contas;
 (v) relatório do controle interno; 
 (vi) termo de instauração ou designação de instauração da TCE;
 (vii) autuação da TCE no TCU; entre outras causas.
*Há quem inclua nesse grupo diligências que comprovam providências do responsável sobre as irregularidades investigadas.

	III - pela decisão condenatória recorrível.
	 (i) Verifica-se apenas no âmbito do TCU com a data da prolação do acórdão condenatório recorrível.

	IV - por qualquer ato inequívoco que importe em manifestação expressa de tentativa de solução conciliatória no âmbito interno da administração pública federal.
	 (i) pedido de parcelamento;
 (ii) pagamento parcial do débito;
 (iii) qualquer manifestação do responsável que demonstre claramente a sua intenção de recolher o débito.

19.2.9 	Bem se vê, portanto, que haveria uma multiplicidade de causas de interrupção da prescrição, conforme se depreende do art. 2º da Lei 9.873/1999. Tal exegese encontra respaldo em precedentes do STF, a exemplo do que se decidiu no julgamento do MS 36067 (Rel. Min. Ricardo Lewandowski) , com destaque para trecho do voto em que o Relator reconhece cinco causas de interrupção da prescrição, in verbis:
 (...) Assim, faz-se necessário levar em consideração que, apesar de os fatos objeto da apuração conduzida pela Corte de Contas remontarem aos anos de 1999 e 2000, período no qual o impetrante era Secretário de Saúde municipal, o Tribunal de Contas da União deu prosseguimento à tomada de contas especial por ter constatado a ocorrência de 5 causas interruptivas da prescrição, a saber: a) relatório de auditoria em conjunto realizada pelo Denasus e pela Secretaria Federal de Controle, lavrado em 06/07/2001, sendo este, certamente, um ato inequívoco que importou a apuração do fato (art. 2º, II, da Lei n. 9.873/1999) ; b) instauração de Tomada de Contas Especial pelo FNS, ocorrida em 05/10/2005, sendo este também, certamente, um ato inequívoco que importou a apuração do fato  (art. 2º, II, da Lei n. 9.873/1999) ; c) a autuação da presente Tomada de Contas Especial no âmbito do Tribunal de Contas da União, ocorrida em 12/08/2008, sendo este também, certamente, um ato inequívoco que importou a apuração do fato  (art. 2º, II, da Lei n. 9.873/1999) ; d) o ato que ordenou a citação do responsável, ora impetrante, ocorrida em 12/07/2010 (art. 2º, I, da Lei n. 9.873/1999) ; e e) o exercício do poder punitivo ocorrido em 20/06/2012, data da prolação do Acórdão 1563/2012-TCU-Plenário (art. 2º, III, da Lei n. 9.873/1999) .
19.2.10 No caso concreto, portanto, tendo como parâmetro a tese firmada pelo STF, no RE 636.886, no sentido de que ambas pretensões do TCU (sancionatória e ressarcitória) sujeitam-se ao prazo prescricional de 5 anos previsto na Lei 9.873/1999, considerando, ainda, o sistema prescricional delineado na citada lei, inclusive as causas de suspensão e de interrupção da prescrição, (....) 
a)	"Datas das práticas dos atos" (termo inicial para contagem dos prazos prescricionais) : datas em que os pagamentos foram realizados: 30/6/2008, 8/8/2008, 3/10/2008, 17/3/2009, 24/3/2009 e 30/4/2009;
b)	 Nota Técnica 524/2011/CGGC/SPPE/MTE, de 24/8/2011  (peça 383) , que apontou irregularidades referentes às entidades contratadas;  
c) Nota Técnica 1460/2014/CGCC/SPPE/MTE, de 14/11/2014 (peça 400, p. 1-7) , que analisou a prestação de contas financeira final do convênio, e apontou a ausência de documentos comprobatórios de pagamentos efetuados;
d) Nota Técnica 229/2014/GEPC/SPPE/MTE, de 2/9/2015 (peça 685, p. 1-17) , que analisou a prestação de contas financeira final do convênio, e apontou diversas inconsistências nos comprovantes de despesas constantes da prestação de contas;
e) Nota Técnica 908/2016/GEPC/SPPE/MTb, de 22/8/2016  (peça 685, p. 1-4) , que realizou a 3ª análise financeira na prestação de contas final, em que persistiram irregularidades nos comprovantes de despesas;
f) Nota Técnica 77/2017/GEAPC/SPPE/MTb, de 1/2/2017 (peça 1039) , que analisou a documentação enviada pela convenente, as quais não foram suficientes para sanar as irregularidades detectadas na prestação de contas; 
	g) notificação dos responsáveis: Samuel Vargas Roncetti: em 22/9/2015, por intermédio do Ofício 4578/2015/GEPC/ SPPE/MTE (peça 690) , recebido em 30/9/2015, conforme AR (Peça 691) ; Kassia Sandrelli Musso Roncetti: em 22/9/2015, por intermédio do Ofício 4579/2015/GEPC/SPPE/MTE (Peça 692, p. 2) , retornou com o motivo "mudou-se", conforme AR (peça 693) . Em 7/10/2016, mediante Ofício 5009/2016/GEPC/SPPE/MTE (peça 996) , devolvido após três tentativas de entregas, conforme AR (peça 996, p. 4) ; Fundação Educacional Monte Belo - FEMB: em 23/12/2014, por intermédio do Ofício 6444/2014/CGCC/ SPPE/MTE (peça 404) , recebido em 6/1/2015, conforme AR de peça 405.
h) Relatório de Tomada de Contas Especial, de 30/9/2019  (peça 1058) , em que as irregularidades estão circunstanciadas;
i) Despacho do titular da Secex-TCE autorizando a realização das citações propostas: 28/5/2020 (peça 1067) .
19.2.11 	Analisando-se a sequência de eventos processuais enumerados no item anterior, os quais teriam o condão de interromper a prescrição da ação punitiva desta Corte no entender do STF, observa-se que não teria transcorrido o prazo prescricional de 5 (cinco) anos entre cada evento processual e o seguinte. Portanto, mesmo levando-se em consideração o entendimento do STF, não teria ocorrido a prescrição sancionatória e ressarcitória a cargo do TCU.
19.2.12 	Além disso, caso concreto tratado no RE 636.886 (tema 899 da repercussão geral) diz respeito à fase de execução judicial de deliberação do Tribunal de Contas, tanto assim que, para deslindá-lo, foi necessária a aplicação da Lei 6.830/1980, a Lei de Execuções Fiscais, diploma legal evidentemente inaplicável à fase que antecede a formação do título executivo extrajudicial, caracterizada pela atuação do órgão de controle externo até a prolação do acórdão.
19.2.13 Veja-se que foram opostos embargos declaratórios contra a referida decisão do STF, os quais foram rejeitados pela maioria da Suprema Corte (Plenário, Sessão Virtual de 13.8.2021 a 20.8.2021) , confirmando, portanto, a abrangência da deliberação prolatada na fixação do tema 899, razão por que se deve adotar a orientação prevalente no TCU, no sentido de que a matéria ali tratada alcançaria tão somente a fase judicial de cobrança do título extrajudicial, não atingindo os processos de controle externo, mantendo-se, desse modo,  a interpretação adotada pela Suprema Corte, em 2008, no Mandado de Segurança - MS 26.210, oportunidade em que foi definida a tese da imprescritibilidade das ações de ressarcimento ao erário:
A suspensão pelo STF das demandas nas quais esteja em questão a prescritibilidade da pretensão de ressarcimento ao erário com base em decisão de tribunal de contas (RE 636.886/STF) alcança tão somente a fase judicial de cobrança do título extrajudicial, não atingindo os processos de controle externo em trâmite. Até julgamento definitivo em contrário pelo STF, permanece o entendimento do TCU acerca da imprescritibilidade das pretensões de ressarcimento decorrentes de tomadas de contas especiais. (Acórdão 1267/2019-TCU-Plenário, Relator: Min. AROLDO CEDRAZ) 
A suspensão pelo STF das demandas nas quais esteja em questão a prescritibilidade da pretensão de ressarcimento ao erário com base em decisão de tribunal de contas (RE 636.886/STF) alcança tão somente a fase judicial de cobrança do título extrajudicial, não atingindo os processos de controle externo em trâmite. Até julgamento definitivo em contrário pelo STF, permanecem imprescritíveis as pretensões de ressarcimento decorrentes de tomadas de contas especiais. (Acórdão 7930/2018-TCU-Segunda Câmara, Relatora: Min. ANA ARRAES) .
19.2.14 	Por outro lado, especificamente no que tange à prescrição da pretensão punitiva, verifica-se que o Acórdão 1441/2016-TCU-Plenário, Relator Ministro Benjamin Zymler, que uniformizou a jurisprudência acerca dessa questão, subordinou tal prescrição ao prazo prescricional geral indicado no art. 205, do Código Civil, que é de dez anos, contado da data de ocorrência da irregularidade sancionada, nos termos do art. 189, do Código Civil, sendo este prazo interrompido pelo ato que ordenar a citação, a audiência ou a oitiva do responsável.
19.2.15 	No caso em exame, ocorreu a prescrição da pretensão punitiva, uma vez que a irregularidade sancionada ocorreu em 2008 e 2009 e o ato de ordenação da citação ocorreu em 28/5/2020 (peça 1067) .
19.2.16 	Portanto, diferente do entendimento esposado pelos responsáveis, (configurou-se a prescrição apenas quanto à competência sancionatória deste Tribunal, não se aplicando em relação ao ressarcimento dos danos ao erário) . 
19.2.17 Cabe ainda esclarecer à defesa, que o entendimento firmado no Acórdão 1441/2016-TCU-Plenário, Relator Ministro Benjamin Zymler diz respeito à apenas a pretensão punitiva e não ressarcitória, tendo em vista que ainda prevalece no âmbito desta Corte de Contas a tese da imprescritibilidade. 
19.2.18 Sobre o fato de a tomada de contas especial não ter sido instaurada no prazo de 180 dias não tem o condão de obstar a instauração em prazo superior ou o prosseguimento da TCE, mas de uma possível penalidade à autoridade competente, a juízo do TCU, caso não haja justo motivo para o atraso, nos termos do § 5º, do art. 4º, da IN/TCU 71/2012. 
19.2.19 Por fim, quanto ao argumento de que a conduta dos responsáveis não se enquadra em nenhum ato de improbidade administrativa e não se revestiu de dolo, importante registrar que o TCU não avalia atos de improbidades administrativa, matéria de competência do Ministério Público, nos termos do art. 7º, da Lei 8.429/1992, bem como a responsabilização do agente causador de dano ao erário, no âmbito do Tribunal, independe de dolo ou má-fé, basta que reste configurado o nexo causal entre a conduta do responsável e o dano ao erário.
Argumento 3: demonstração da boa-fé na execução do convênio (peça 1086, p. 13-15) 
20.1 Descrição: a defesa argui que é imperioso reconhecer que além da prescrição do presente processo, o convênio sob exame foi executado dentro dos parâmetros legais estabelecidos à época, no caso a IN/STN 1/1997. Neste contexto, todas as contratações foram realizadas com observância aos princípios aplicáveis a entidades convenentes para a contratação com a Administração Pública, seguindo as diretrizes estabelecidas na então vigente Portaria Interministerial MPOG/MF/CGU 127/2008, em que foram adotadas as seguintes regras estabelecidas em suas diretrizes institucionais:
 Manteve sempre sua documentação atualizada (Estatuto Social, Atas de Eleição e Certidões Negativas de Débitos) ;
  Movimentou os recursos financeiros exclusivamente na conta específica vinculada ao convênio, não realizando o pagamento de despesas oriundas de outros projetos;
 Aplicou sempre e imediatamente os recursos recibos em caderneta de poupança;
 Observou com rigor o cronograma de desembolso de acordo com o plano de trabalho aprovado;
  Não realizou despesas que não estão previstas no plano de trabalho, ainda que em caráter de emergência;
 Não realizou despesas anterior à data de vigência do convênio
Para realização de despesas abaixo de R$ 8.000,00 (oito mil reais) , sempre realizou pesquisa de mercado e coletou 03 orçamentos de empresas, sempre objetivando a economicidade na utilização dos recursos financeiros;
Para as despesas acima de R$ 8.000,00 (oito mil reais) , procedeu sempre mediante a realização de, no mínimo, uma cotação prévia de preços para aquisição de, no mínimo, 03 propostas. Após a definição do vencedor, celebrou contrato de prestação de serviços, com as despesas assumidas sendo pagas após a emissão das notas fiscais relativas aos serviços efetivamente prestados;
 Manteve em seu arquivo os documentos originais (termo de convênio, projeto aprovado, processos licitatórios, contratos, notas ficais, recibos, guias de encargos, comprovantes de pagamento, extratos bancários, etc) em pasta exclusiva do projeto;
20.1.1 Afirma que os procedimentos transcritos acima demonstram a boa-fé na execução da avença, elemento que sempre pautou a conduta de todos os responsáveis pela Fundação, os quais sempre se conduziram pela correta e regular aplicação dos recursos, estritamente, para a consecução do objeto, executando todas metas pactuadas, conforme admitido pelo órgão repassador, consoante Notas Técnicas 1460/2014/CGCC/SPPE/MTE (peça 400) e 229/2015/CGCC/SPPE/MTE (peça 685) .
20.1.2 Em reforço, assinala que a convenente movimentou os recursos em conta exclusiva do convênio, aplicando-os em caderneta de poupança, conforme determinações legais, responsabilizando-se por todos os encargos trabalhistas decorrentes das contratações e realizando todas as despesas de acordo com o plano de trabalho e regularmente dentro do prazo de vigência do convênio. Além disso, apresentou todas as prestações de contas parciais exigidas para o recebimento das parcelas de repasses financeiros, sem nunca ter havido qualquer questionamento do concedente sobre a execução da avença, inclusive, todas as prestações de contas parciais foram aprovadas em sua totalidade, não sendo, portanto, imputados os desdobramentos decorrentes dos parágrafos quarto e quinto, da Cláusula Quarta do termo de convênio, que seria a suspensão dos repasses.
20.1.3 O mesmo ocorreu com relação aos documentos oriundos de processos de compras e licitações realizadas, contratos celebrados, notas fiscais, comprovantes de pagamento, relatórios de execução físico-financeira e demais documentos de ordem técnica, os quais estão devidamente arquivados, conforme determinação legal, apesar da dificuldade de acesso devido ao longo lapso temporal da execução do ajuste.
20.2 Análise: a comprovação da boa-fé e/ou ausência de dolo na conduta dos responsáveis não elide o débito, pois a dívida não tem o caráter punitivo, trata-se de recomposição do prejuízo causado aos cofres públicos. Tanto é que o reconhecimento da boa-fé dos implicados, poderá ser afastada a aplicação da multa e, no caso de liquidação tempestiva do débito, as contas poderão ser julgadas regulares com ressalvas, consoante disposto no art. 12, § 2º, da Lei 8.443/1992 e §§ 2º ao 4º, do art. 202, do RI/TCU, ou seja, para que corra julgamento neste sentido, há, obrigatoriamente, a necessidade de recomposição do prejuízo causado ao erário.
20.2.1 No presente caso, apesar de a defesa afirmar que seguiu as normas pertinentes à execução do convênio, foram constatadas irregularidades, como ausência de documentos comprobatórios dos gastos, reembolso à convenente, bem como despesas não compatíveis com o objeto conveniado. Portanto, a situação não se enquadra na sobredita regra.
Argumento 4: da integral execução física e financeira do convênio (peça 1086, p. 15-18) 
21.1 Descrição: repete a defesa que o objeto pactuado entre o MTE e a FEMB foi plenamente cumprido, e todos os produtos e resultados previstos foram alcançados, com o efetivo cumprimento de todas as metas previstas no plano de trabalho aprovado, conforme Notas Técnicas 1460/2014/CGCC/SPPE/MTE (peça 400) e 229/2015/SPPE/MTE (peça 685) .
21.1.1 Na sequência, consigna que segundo a instrução de peça 1065, o fundamento para a instauração da presente tomada de contas especial foi a seguinte irregularidade: impugnação de despesas decorrente da não aprovação das contas em função do pronunciamento da unidade técnica responsável pela avaliação da regularidade da aplicação dos recursos públicos repassados, conforme Nota Técnica 1460/2014/CGCC/SPPE/MTE, de 14/11/2014 (fls. 1418 a 1424) , Nota Técnica nº 229/2015/GEPC/SPPE/MTE, de 02/09/2015 (fls. 1459 a 1475) , Nota Técnica nº 908/2016/GEPC/SPPE/MTE, de 22/08/2016 (fls. 2671 a 2674) e Nota Técnica nº 77/2017/GEAPC/SPPE/MTE, de 1º/02/2017 (fls. 2732-2742) . Concluindo-se que as informações acostadas aos autos não foram suficientes para a correta comprovação de aplicação dos recursos públicos recebidos (peça 1058, p. 20-21) .
21.1.2 As irregularidades, que motivam a conclusão acima, serão esclarecidas na sequência, de modo que serão dirimidas quaisquer dúvidas e questionamentos sobre a execução total do objeto pactuado, conforme segue: 
Despesas com reembolsos nos valores de R$ 63.600,00 (sessenta e três mil e seiscentos reais) , em 08/08/2008, R$ 234,64 (duzentos e trinta e quatro reais e sessenta e quatro centavos) , em 30/06/2008 e R$ 1.496,64 (mil quatrocentos e noventa e seis reais e sessenta e quatro centavos) em 17/03/2009 (peça 1.065, fls. 6417 e 6418) : não se tratam de reembolso, mas de pagamento à FEMB como uma das entidades executoras diretas do Projeto "Consórcio Social da Juventude", juntamente com a Fundação Educacional Antônio Dadalto, Instituto Excellence, CAPES e IGT, conforme documentos anexos (anexo - 02) 
 Despesa no valor de R$ 43.195,00, em 25/11/2008, relacionada ao pagamento do Centro de Apoio Profissionalizante Educacional e Social - CAPES (peça 1.065, fls. 6417 e 6418) : o valor foi transferido para a conta de titularidade da FEMB, em 30/4/2009 (peça 527, p. 2) , sendo em seguida emitido o cheque 041181, da mesma data, nominalmente à Juíza da 10ª Vara do Trabalho de Vitória-ES (PEÇA 628, P. 5) , em face de processo judicial trabalhista. A FEMB sempre comunicou ao então MTE as intercorrências havidas na execução do contrato com o Centro de Apoio Profissionalizante Educacional e Social - CAPES, agindo em estrita legalidade e procurando resguardar os direitos trabalhistas dos funcionários. Assim, ao ter conhecimento de diversas reclamações trabalhistas que estavam sendo impetradas em desfavor do CAPES, a FEMB entendeu pela viabilidade de se depositar judicialmente o saldo de R$ 43.195,00 do valor do contrato. Dessa forma, foi proposta Ação de Consignação em Pagamento (Proc. 594.2009.010.17.00-0) em face do CAPES, havendo sentença proferida nos autos de Reclamação Trabalhista, tramitando na 10ª Vara do Trabalho de Vitória/ES. a instrução do TCU alega que não há elementos para comprovar que o referido valor foi de fato pago a um prestador de serviço vinculado ao Convênio em questão. Informamos que foi solicitado o desarquivamento do processo judicial em questão, porém devido ao longo transcurso de tempo passado, há uma demora em podermos encaminhar tais documentos comprobatórios.
  Despesa no valor de R$ 48.370,68, em 09/07/2008 e 25/08/2008, relacionada ao pagamento da Construtora Celta Ltda ME (peça 1.065, fls. 6417 e 6418) : Informa-se que as adequações realizadas no galpão tiveram como objetivo estruturar o Centro Social da Juventude - CSJ, espaço destinado à promoção de encontros juvenis previamente planejados e articulados para facilitar o desenvolvimento de potencialidades, das relações interpessoais e construções culturais, bem como construir um ambiente para expressões das subjetividades. A Instrução (peça 1.065) no item 18.1.1.4 menciona o Plano de Trabalho citado (peça 64) não possui detalhamento, constando apenas os elementos de despesas, afirmando ainda que a despesa não poderia ser glosada sob pretexto de falta de detalhamento ou impossibilidade de verificar a sua necessidade. No entanto, segue em anexo o orçamento detalhado do Plano de Trabalho aprovado (Anexo 03) , onde consta a rubrica "Conservação e adaptação de bens (reformas, instalação da rede lógica, elétrica, hidráulica e pintura) ", restando demonstrado que tal despesa havia sim sido prevista e aprovada pela Concedente.  Ressalte-se ainda que a escolha do imóvel foi feita por sua adequação de espaço físico, com estrutura suficiente para abrigo das atividades do projeto, mas que obviamente pendia de reformas para melhor adequação para o recebimento de jovens em segurança. Assim, o imóvel recebeu reformas para abrigar, salas de oficinas, biblioteca, videoteca, sala de jogos, laboratório de informática, áreas de convivências, banheiros, copas e demais itens necessários. Verifica-se aqui, que não houve qualquer desvio de finalidade, sendo os recursos empreendidos para a estrita execução do projeto. Desse modo, não houve ocorrência de despesas não previstas no plano de trabalho aprovado, tendo em vista que a previsão de reformas constava no detalhamento deste, conforme anexo citado.
21.1.3 Finaliza, asseverando que com os argumentos ora descritos, aliados ao farto acervo documental anexado à presente alegação de defesa, demonstrará  não ser plausível a impugnação do valor parcial do recursos do convenio, porquanto a defesa demonstrará ser inexistente, tendo em vista a apresentação de elementos suficientes que atestam a boa e regular aplicação dos recursos públicos recebidos, especialmente sob a égide da prevalência do princípio da verdade material sobre a formal dos fatos e a boa-fé pacificada por este Tribunal. 
21.1.4 Requer, por fim, que seja declarada a prescrição da tomada de contas especial, nos termos da Tese de Repercussão Geral 899 do STF, bem como nos termos do art. 205 do Código Civil, conforme Acórdão, ou, alternativamente, caso não seja reconhecida a referida tese, sejam consideradas regulares as contas apresentadas pelos responsáveis, tendo em vista os esclarecimentos prestados nos presentes autos; sejam retirados os nomes dos responsáveis de quaisquer registros de inadimplência mantidos pelo governo federal, nos termos do art. 65 da Portaria Interministerial 127/2008, vigente à época, reiterados pelas Portarias Interministeriais 507/2011 e 424/2016, estender todas as alegações de defesa apresentadas pelo Sr. Samuel Vargas Roncetti e Sra. Kassia Sandrelli Musso Roncetti à Fundação Educacional Monte Belo, nos termos do art. 161, do RI/TCU, e deixar de aplicar a multa prevista no art. 57, da Lei 8,443/1992, em face da prescrição do presente processo, bem como dos elementos apresentados e a prevalência dos princípios da verdade material sobre a formal e da boa-fé pacificados pelo TCU.
21.2  Análise: relativamente às despesas com reembolso, a defesa argumenta que se trata, na verdade, de pagamentos efetuados à entidade convenente, por serviços prestados, uma vez que ela ter atuou no Projeto "Consórcio Social da Juventude" como entidade executora direta, e não apenas como âncora. Apesar da afirmação, não identifica quais serviços foram prestados e respectivos custos. Além disso, o argumento contradiz o apresentado na fase interna do processo, em que a convenente consigna que os valores de R$ 234,64 e R$ 63.600,00, transferidos para a conta corrente da FEMB, em 30/6/2008, mediante o cheque 281252, e em 8/8/2008, por intermédio de transferência bancária, respectivamente, para ressarcir gastos realizados em benefício do objeto conveniado (peças 97, p 3; 98, p. 2; 237, p. 4 e 238, p. 102) . 
21.3 Os documentos encaminhados a título de comprovação do argumento são os seguintes, peça 1086, p. 39-98:
	Credor
	Descrição 
	Documento comprobatório
	Valor líquido
	Retenções

					ISS
	INSS
	IRRF

	Maria das G. S. Sales Passos
	Prestação de serviços de qualificação 
	RPA 87/2008, de 18/8/2008, peça 1086, p. 49
	67,20 
	4,00
	8,80
	0,00

	Maria das G. S. Sales Passos
	Prestação de serviços de qualificação 
	RPA 90/2008, de 1/9/2008, peça 1086, p. 50
	67,20 
	4,00
	 8,80
	0,00

	Rosimere M. Ambrósio Dias
	Prestação de serviços de qualificação
	RPA 91/2008, de 1/9/2008, peça 1086, p. 51
	1.209,60
	 72,00
	 158,40
	0,00

	Margaret Brocolli Lima 
	Prestação de serviços de qualificação
	RPA 98/2008, de 23/9/2008, peça 1086, p. 52, declaração retenção ISS, peça 1086, p. 77
	1.008,00
	 60,00
	 132,00
	0,00

	Romilda Maria Quirino Dias
	Prestação de serviços de qualificação
	RPA 93/2008, de 2/9/2008, peça 1086, p. 53
	1.344,00
	 80,00
	 176,00
	0,00

	Extramix Comércio de Doces Ltda. MEE
	Gêneros alimentícios
	NF 1761, de 14/8/2008, peça 1086, p. 70-71
	736,42
	0,00
	0,00
	0,00

	Atacado São Pedro
	Material escolar
	NF 89011, peça 1086, p. 72
	160,82
	0,00
	0,00
	0,00

	Serrano Distribuidora Ltda. 
	Gêneros alimentícios
	NF 865, de 28/8/2008, peça 1086, p. 73
	274,85
	0,00
	0,00
	0,00

	MPS
	Pgto INSS
	GPS, comp. 9/2008, peça 1086, p. 78-79, multa, R$ 441,29= 2.177,29
	1.736,00
	0,00
	0,00
	0,00

	Rodrigo Silva Campos
	Confecção de lanches
	NF 43, de 20/12/2008Cheque 850039, de 22/12/2008, peça 1086, p. 85-87, pago com o cheque 850039, p. 40 e 86
	4.140,00
	0,00
	0,00
	0,00

	MPS
	INSS
	GPS, comp. 11/2008, peça 1086, p. 89-90
	2.960,00
	0,00
	0,00
	0,00

	FEMB
	Transf. Conta CSJ PNPE e, post., feito o pagamento
	Comprovante transf., de 29/12/2008, ref. Retenção INSS, peça 1086, p. 91-94 
	523,00
	0,00
	0,00
	0,00

	Mauriza Alves Machado Bispo dos Santos
	Prestação de serviços 11/2008
	RPA 442/211880, de 25/11/2008, peça 1086, p. 95
	2.629,47
	171,00
	314,27
	305,26

	Mauriza Alves Machado Bispo dos Santos
	Prestação de serviços
	RPA 425/211880, de3/11/2008, peça 1086, p. 96
	3.708,46
	352,00 
	334,29
	745,25

	Marcondes Almeida Correia
	Prestação de serviços de qualificação
	RPA 424/211879, de 3/11/2008, peça 1086, p. 97
	1.618,00
	100,00
	220,00
	61,00

	Receita Federal
	IRRF
	DARF, período apuração 30/1/2008, peça 1086, p. 98
	1.111,59
	0,00
	0,00 
	0,00

	Total
	23.294,61
	843,00
	1352,56
	1111,51

	Movimentação bancária conta corrente 51.086-6. Ag. 3049-x - FEMB

	Data
	Descrição
	Valor
	Localização
	Observação

			Credor
	Devedor
		
	6/1/2009
	Transf. On line
	6.360,00
	0,00
	Peça 1086, p. 39, 74
	
	8/1/2009
	Dep. On line
	155,55
	0,00
	Peça 1086, p. 39, 74
	
	12/1/2009
	Tarif. Pcte serviços
	0,00
	34,00
	Peça 1086, p. 39, 74
	
	16/1/2009
	INSS arrecadação 
	0,00
	2.177,29
	Peça 1086, p. 39, 74, 78-79
	Corresponde Ao GPS 9/2008, no valor de R$ 1.736,00 + multa de R$ 441,29

	20/1/2009
	Impostos, peça 1086, p. 75-77
	0,00
	145,15
	Peça 1086, p. 39, 74
	Pgto. imposto à Prefeitura Municipal Serra ES - ISS, multa e juros, valor original R$ 127,32. Desconto ISS Margarete e Cintia (2 valores de R$ 60,00 que somaram R$ 127,32

	4/2/2009
	Cheque 
	0,00
	4.140,00
	Peça 1086, p. 40
	Ref. Pgto Rodrigo Silva Campos, confecção de lanches, peça 1086, p. 85-86

	10/2/2009
	Tarif. Pcte serviços
	0,00
	34,00
	Peça 1086, p. 40
	
	28/2/2009
	Depósito on line
	493,11
	0,00
	Peça 1086, p. 40
	
	10/3/2009
	Tarif. Pcte serviços
	0,00
	34,00
	Peça 1086, p. 41
	
	3/11/2008
	Cheque 850025
	0,00
	720,00
	Peça 1086, p. 47
	
	4/11/2008
	Cheque 850027
	0,00
	3.708,46
	Peça 1086, p. 47
	
	4/11/2008
	Cheque compensado 850026
	0,00
	1.618,92
	Peça 1086, p. 47
	
	5/11/2008
	Cheque compensado 850028
	0,00
	2.964,00
	Peça 1086, p. 47
	
	7/11/2008
	Transf. On line
	0,00
	6.360,00
	Peça 1086, p. 47
	
	10/11/2008
	INSS arrecadação
	0,00
	10.415,44
	Peça 1086, p. 47
	
	10/11/2008
	Tarif. Pcte serviços
	0,00
	34,00
	Peça 1086, p. 47
	
	10/11/2008
	Cheque compensado 850029
	0,00
	720,00
	Peça 1086, p. 47
	
	18/11/2008
	Cheque compensado 850030
	0,00
	720,00
	Peça 1086, p. 47
	
	Total
	7.008,66
	33.825,26
	
21.3.1 No cotejo dos lançamentos efetuados a débito na conta corrente da FEMB (conta 51.086-6, ag. BB S/A 3049-X) com os documentos enviados pela defesa, conforme quadros acima, somente foi possível compatibilizar os seguintes valores:
 R$ 4.140,00, pago a Rodrigo Silva Campos, relativo à confecção de lanches (peça 1086, p. 40, 85-87) ;
R$ 523,00, relativo ao pagamento de ISS (peça 1086, p. 88, 91-94) ;
 R$ 2.177,29, relativo ao INSS, sendo R$ 1.736,00 referente à contribuição previdenciária, e R$ 441,29 concernente à multa moratória (peça 1086, p. 39, 74, 78-79) ;
 R$ 145,15, relativo ao recolhimento de retenção de ISS, sendo R$ 127,32 correspondente ao valor original e R$ 17,83 encargos moratórios. Na verdade, trata-se de duas retenções de R$ 60,00 cada, cuja soma estranhamento perfez o valor de R$ 127,32 (peça 1086, p. 39, 74) ;
 R$ 1.111,59, relativo ao recolhimento de IRRF (peça 1086, p. 88, 95-98) ; 
21.3.2 Apesar da compatibilização demonstrada nas alíneas acima, somente será possível acatar o valor de R$ 4.140,00, em razão de a nota fiscal está identificada quanto ao número do convênio. Nos demais casos, os profissionais constantes dos recibos de pagamento autônomo identificados no primeiro quadro acima, não constam da relação de pessoas físicas contratadas pela FEMB (anexo II, instrução de peça 65) , tampouco, foi encontrado pagamento a eles correspondentes. Além disso, o atesto de realização da despesa não está datado, bem como não é possível identificar o atestador, podendo, desta forma, ter sido aposto convenientemente, e a qualquer tempo, na tentativa de vincular ao convênio sob exame.
21.3.3 Junto com a documentação, foram encontrados recibos assinados por pretensos beneficiários de vales transportes (peça 1086, p. 56-57, 63-69) . Contudo, não conta o valor pago, como também o comprovante de compra.
21.3.4 Verificou-se ainda no extrato bancário o pagamento de R$ 2.960,56, concernente à retenção de INSS, nos valores de R$ 2.092,56, e R$ 868,56, em 19/12/2008 (peça 1086, p. 88-90) . Não obstante, não há elementos nos autos que demonstrem a que despesa se refere.
21.3.5 Quanto ao valor de R$ 43.195,00, que a defesa argumenta se tratar de depósito judicial para custear demanda trabalhista contra o Centro de Apoio Profissionalizante Educacional e Social -CAPES, uma das entidades executoras do CSJ-PNPE, a alegação já foi objeto de análise na instrução anterior (v. subitens 17.1.1.3 e 17.1.1.4 peça 1065) . O pagamento foi impugnado porque não houve comprovação de que o valor foi, de fato, utilizado na ação trabalhista para pagar pessoal vinculado ao convênio, e ainda, ter sido retirado da conta corrente específica após a expiração do prazo de vigência da avença (peça 65, peça 77, p. 2, 527, p. 2, e 628, p. 4-5, 628 e 630) . Verifica-se que nesta oportunidade, a defesa também não logrou comprovar a sua alegação. Por este motivo, o argumento não deve ser acatado.
21.3.6 Por fim, com relação ao pagamento efetuado à Construtora Celta Ltda. ME, a Nota Técnica 229/2015/GEPC/SPPE/MTE consignou que as planilhas de medição evidenciaram a realização dos seguintes serviços: demolições e remoção, instalação de canteiro de obras, movimentação de terra, paredes e painéis, esquadrias, cobertura, impermeabilização, tetos e forros, rebaixamentos, revestimentos de paredes internas e externas, pisos, instalações hidrossanitárias, instalações elétricas, pinturas e serviços complementares, serviços estes não detalhados no Plano de Trabalho. Além disso, não foi justificada a necessidade dos serviços, os quais foram efetuados no imóvel alugado para estruturar o Centro Social da Juventude - CSJ, destinado à promoção de encontro juvenis (peça 406, p. 5) .
21.3.7 Ocorre que os referidos serviços não poderiam ser realizados em imóvel alugado, consoante art. 35, da Lei 8.245/1991 c/c a Cláusula Sexta do contrato de locação 1/2008 (peça 569) , bem como a jurisprudência deste Tribunal (Acórdão 1406/2011-TCU-Plenário, Relator Ministro Aroldo Cedraz, 2489/2010-Plenário, Relator Ministro Raimundo Carreiro) . Assim, as alegações apresentadas pela defesa não são suficientes para elidir a irregularidade, devendo ser rejeitadas.
Prescrição da Pretensão Punitiva
		Vale ressaltar que a pretensão punitiva do TCU, conforme Acórdão 1441/2016-TCU-Plenário, Relator: Benjamin Zymler, que uniformizou a jurisprudência acerca dessa questão, subordina-se ao prazo geral de prescrição indicado no art. 205 do Código Civil, que é de dez anos, contado da data de ocorrência da irregularidade sancionada, nos termos do art. 189 do Código Civil, sendo este prazo interrompido pelo ato que ordenar a citação, a audiência ou a oitiva da responsável. 	No caso em exame, ocorreu a prescrição, uma vez que as despesas ocorreram em 2008 e 2009 e o ato de ordenação ocorreu em 28/5/2020 (peça 1067) .
CONCLUSÃO
Em face da análise promovida na seção "Exame Técnico", verifica-se que os responsáveis Samuel Vargas Roncetti, Kassia Sandrelli Musso Roncetti e Fundação Educacional Monte Belo - FEMB não foram suficientes para elidir as irregularidades, devendo ser acatado apenas o valor R$ 4.140,00, relativo à transferência do valor de R$ 63.600,00 à FEMB, restando R$ 59.460,00 sem a devida comprovação, bem como persistem os demais valores apurados. Portanto, as alegações de defesa devem ser acatadas parcialmente.
 Verifica-se também que houve a prescrição da pretensão punitiva, conforme análise já realizada.
	Não há nos autos, elementos que permitam reconhecer a boa-fé dos responsáveis, sugere-se que as suas contas sejam julgadas irregulares, nos termos do art. 202, § 6º, do Regimento Interno do TCU, com a imputação do débito atualizado monetariamente e acrescido de juros de mora, nos termos do art. 202, § 1º do Regimento Interno do TCU, descontado o valor eventualmente recolhido, com a aplicação da multa prevista no art. 57 da Lei 8.443/1992.
Por fim, como não houve elementos que pudessem modificar o entendimento acerca das irregularidades em apuração, mantém-se a matriz de responsabilização presente na peça 69.
PROPOSTA DE ENCAMINHAMENTO
Diante do exposto, submetemos os autos à consideração superior, propondo ao Tribunal:
a) Rejeitar parcialmente as alegações de defesa apresentadas pelos responsáveis Samuel Vargas Roncetti (CPF XXX.862.917-XX) , Diretor-Presidente, no período de 18/9/2000 a 23/2/2015, Kassia Sandrelli Musso Roncetti (CPF XXX.662.577-XX) , Diretora-Presidente, desde 6/6/2006, na condição de gestores dos recursos e Fundação Educacional Monte Belo - FEMB (CNPJ 04.048.066/0001-02) , na condição de convenente;
b) 		julgar irregulares, nos termos dos arts. 1º, inciso I, 16, inciso III, alíneas b e c, da Lei 8.443/1992, c/c os arts. 19 e 23, inciso III, da mesma Lei, as contas das responsáveis Samuel Vargas Roncetti (CPF XXX.862.917-XX) , Diretor-Presidente, no período de 18/9/2000 a 23/2/2015, Kassia Sandrelli Musso Roncetti (CPF XXX.662.577-XX) , Diretora-Presidente, desde 6/6/2006, na condição de gestores dos recursos e Fundação Educacional Monte Belo - FEMB (CNPJ 04.048.066/0001-02) , na condição de convenente, condenando-os solidariamente ao pagamento das importâncias a seguir especificadas, atualizadas monetariamente e acrescidas dos juros de mora, calculadas a partir das datas discriminadas até a data da efetiva quitação do débito, fixando-lhes o prazo de quinze dias, para que comprovem, perante o Tribunal, o recolhimento das referidas quantias aos cofres do Tesouro Nacional, nos termos do art. 23, inciso III, alínea "a", da citada lei, c/c o art. 214, inciso III, alínea "a", do Regimento Interno do TCU.  
		Débitos relacionados aos responsáveis Samuel Vargas Roncetti (CPF XXX.862.917-XX) , Kassia Sandrelli Musso Roncetti (CPF XXX.662.577-XX) e Fundação Educacional Monte Belo - FEMB (CNPJ 04.048.066/0001-02) :
	Data de ocorrência
	Valor histórico (R$) 

	30/6/2008
	234,64

	8/8/2008
	59.460,00

	3/10/2008
	939,63

	17/3/2009
	1.496,64

	24/3/2009
	52,50

	30/4/2009
	43.195,00

	6/1/2009
	140,00

	27/11/2008
	900,00

	9/7/2008
	28.163,62

	25/8/2008
	20.207,06

Valor atualizado (com juros) até 4/10/2021: R$ 435.260,84
	autorizar, desde logo, a cobrança judicial das dívidas, caso não atendidas as notificações, na forma do disposto no art. 28, inciso II, da Lei 8.443/1992;
autorizar também, desde logo, se requerido, com fundamento no art. 26, da Lei 8.443, de 1992, c/c o art. 217, §§ 1º e 2º do Regimento Interno do TCU, o parcelamento das dívidas em até 36 parcelas, incidindo, sobre cada parcela, corrigida monetariamente, os correspondentes acréscimos legais, fixando-lhe o prazo de quinze dias, a contar do recebimento da notificação, para comprovar, perante o Tribunal, o recolhimento da primeira parcela, e de trinta dias, a contar da parcela anterior, para comprovar os recolhimentos das demais parcelas, devendo incidir, sobre cada valor mensal, atualizado monetariamente, os juros de mora devidos, no caso do débito, na forma prevista na legislação em vigor, alertando os responsáveis de que a falta de comprovação do recolhimento de qualquer parcela importará o vencimento antecipado do saldo devedor, nos termos do § 2º do art. 217 do Regimento Interno deste Tribunal; 
enviar cópia do Acórdão a ser prolatado à Procuradoria da República no Estado do Espírito Santo, nos termos do § 3º do art. 16 da Lei 8.443/1992, c/c o § 7º do art. 209 do Regimento Interno do TCU, para adoção das medidas cabíveis; e
enviar cópia do Acórdão que vier a ser proferido à Diretoria de Administração e Logística do Ministério da Economia e aos responsáveis, para ciência;
informar à Procuradoria da República no Estado do Espírito Santo, à Diretoria de Administração e Logística do Ministério da Economia e aos responsáveis que a presente deliberação, acompanhada do Relatório e do Voto que a fundamenta, está disponível para a consulta no endereço www.tcu.gov.br/acordaos, além de esclarecer que, caso requerido, o TCU poderá fornecer sem custos as correspondentes cópias, de forma impressa; e
informar à Procuradoria da República no Estado do Espírito Santo que, nos termos do parágrafo único do art. 62 da Resolução TCU 259/2014, os procuradores e membros do Ministério Público credenciados nesta Corte podem acessar os presentes autos de forma eletrônica e automática, ressalvados apenas os casos de eventuais peças classificadas como sigilosas, as quais requerem solicitação formal.
	O Ministério Público junto ao TCU, a seu turno, representado pelo Procurador Sérgio Ricardo Caribé, divergiu da unidade técnica, em parecer cujo teor transcrevo a seguir (peça 1091) :
Trata-se de tomada de contas especial (TCE) instaurada pelo Ministério da Economia (ME) em desfavor da Fundação Educacional Monte Belo (FEMB) e de seus diretores, Samuel Vargas Roncetti e Kassia Sandrelli Musso Roncetti, em razão da não comprovação da regular aplicação de parte dos recursos repassados por meio do Convênio 153/2007, firmado com o então Ministério do Trabalho e Emprego. O ajuste tinha por objeto a "qualificação social e profissional, a promoção e a criação de oportunidades de trabalho, emprego e renda para os jovens em situação de maior vulnerabilidade social" (peça 27, p. 1) . 
O convênio esteve vigente de 27/12/2007 a 31/3/2009 e foi orçado em R$ 2.566.044,26, integralmente com recursos federais (peças 27, p. 6, cláusula quarta, inciso I; 58) . Os valores foram repassados em 12/2007, 6/2008 e 11/2008 (peças 29, p. 4; 42, p. 3; 50, p. 2) . O prazo para prestação de contas se encerrou em 31/5/2009.
 No âmbito desta Corte, a Secretaria de Controle Externo de Tomada de Contas Especial (Secex-TCE) realizou a citação dos responsáveis por débito no valor original de R$ 158.929,09 em face de duas irregularidades: (a) ausência parcial de documentação de prestação de contas; e (b) realização de despesas em itens não permitidos ou incompatíveis com o objeto conveniado (peças 1065, 1071, 1073 e 1074) . 
Analisadas as alegações de defesa apresentadas em conjunto (peça 1086) , a unidade instrutiva propôs, em uníssono, rejeitá-las parcialmente e julgar irregulares as contas dos responsáveis, imputando-lhes o débito apurado nestes autos - com o acatamento da comprovação de apenas uma despesa, no valor de R$ 4.140,00 -. Deixou de propor a aplicação de multa em face do reconhecimento da prescrição da pretensão punitiva (peças 1088-1090) .
Conforme se verifica nos elementos constantes dos autos, as irregularidades que ensejaram a instauração desta TCE ocorreram nos anos de 2007 a 2009. Examinam-se, portanto, irregularidades cometidas há mais de dez anos, o que justifica, em meu sentir, que se apure a incidência da prescrição da pretensão de ressarcimento aos cofres públicos, sobretudo em face da evolução da jurisprudência do Supremo Tribunal Federal (STF) a respeito da matéria.
Registro que, em diversas oportunidades, ao promover minuciosa e detida análise do tema, defendi que a prescrição da pretensão de ressarcimento ao erário deve seguir as regras estabelecidas no Código Civil atualmente vigente. Cito, como exemplo, os pareceres emitidos nos autos do TC Processo 000.012/2020-3, da relatoria do Ministro Vital do Rêgo; do TC Processo 036.485/2019-5, da relatoria do Ministro-Substituto Marcos Bemquerer Costa; do TC Processo 020.232/2017-9, da relatoria do Ministro-Substituto Weder de Oliveira; do TC Processo 031.091/2013-0, da relatoria do Ministro Benjamin Zymler; do TC  Processo 004.030/2017-6, da relatoria do Ministro-Substituto André Carvalho; do TC Processo 029.107/2019-9, da relatoria do Ministro Raimundo Carreiro; do TC  Processo 006.359/2019-1, da relatoria do Ministro Augusto Nardes; do TC Processo 017.162/2007-1, da relatoria do Ministro Aroldo Cedraz; do TC Processo 035.278/2015-3, da relatoria do Ministro-Substituto Augusto Sherman Cavalcanti; do TC Processo 000.071/2020-0, da relatoria do Ministro Jorge Oliveira; do TC Processo 027.487/2017-2, da relatoria do Ministro Walton Alencar Rodrigues; e do TC Processo 018.978/2012-6, da relatoria do Ministro Bruno Dantas.
Nos pareceres lançados nos referidos processos, sustentei que, em razão de seu caráter genérico e da ausência de normas específicas que disciplinem o assunto, o art. 205 do Código Civil - que constitui a regra geral de prescrição - deve incidir, a priori, em todas as situações para as quais a lei não tenha estabelecido prazo inferior. As normas de direito civil, notadamente as insertas na parte geral do Código Civil, por sua abrangência e estofo em sólidos princípios de direito, devem orientar a aplicação do Direito em todos os ramos, quando não conflitantes com matérias especificamente reguladas. Assim, na inexistência de norma específica para a hipótese, entendo que devem incidir as regras da Lei 10.406/2002.
Compreendo, ademais, que a regra do art. 205 do Código Civil, conquanto inespecífica, é perfeitamente compatível com as normas que, desde muito, regem o procedimento de controle externo. E, neste passo, para que não se afronte a harmonia e o caráter sistêmico de suas normas, o Código Civil também pode e deve servir de parâmetro para o regramento de outras questões, como, por exemplo, e no que couber: as causas de suspensão previstas nos arts. 198 e 200; as causas interruptivas do art. 202, incisos I e VI; o recomeço da contagem do prazo estabelecido no art. 202, parágrafo único; a prescrição intercorrente prevista no art. 202, parágrafo único; os efeitos da interrupção efetuada contra devedor solidário, ex vi do art. 204, § 1º, in fine; o prazo geral de dez anos previsto no art. 205; e, o dever de guarda de documentos de que trata o art. 1.194.
Ciente de que a egrégia Corte de Contas da União continua a adotar a tese da imprescritibilidade da pretensão de ressarcimento (v.g. Acórdão 5236/2020-TCU-Plenário, 11.839/2020-TCU-2ª Câmara, 18/2021-TCU-1ª Câmara e 120/2021-TCU-Plenário) , peço vênias para ratificar  o posicionamento externado nos pareceres acima referenciados, de que o exame da ocorrência da prescrição da pretensão de ressarcimento aos cofres públicos - instrumentalizada nos processos de contas que tramitam no TCU - deve ter como parâmetro o prazo geral de prescrição indicado no art. 205 da Lei 10.406/2002, contado a partir da data de ocorrência da irregularidade que deu origem ao débito, em consonância com o art. 189 da mesma lei.
Isso posto, passo ao exame da ocorrência da prescrição da pretensão de ressarcimento no caso concreto. Considerando que as regras aplicáveis à prescrição da pretensão punitiva, nos termos do Acórdão 1441/2016-TCU-Plenário, são as mesmas que ora proponho para a análise da prescrição da pretensão de ressarcimento ao erário; considerando que, in casu, as irregularidades que ensejaram a aplicação de sanção são as mesmas que deram causa à condenação em débito, assim como são as mesmas as causas interruptivas e demais variáveis; entendo cabível a análise em conjunto da ocorrência da prescrição para ambas pretensões.
Tendo tais balizas como parâmetro para o exame da matéria, concluo pela consumação da prescrição da pretensão de ressarcimento ao erário neste processo. As irregularidades que ensejaram o débito ocorreram em 31/5/2009 (data limite para prestação de contas final - peças 27, p. 11; e 58) . Assim, o prazo prescricional de dez anos se verificou sem que fosse interrompido pelo ato que determinou a citação dos responsáveis, exarado em 28/5/2020 (peça 1067) .
Por conseguinte, nos termos do art. 212 do RI/TCU, as presentes contas devem ser arquivadas, sem julgamento de mérito. Sem embargo, caso o Tribunal de Contas da União, numa análise perfunctória e não exauriente, entenda que as irregularidades guardam correspondência com quaisquer condutas tipificadas na Lei 8.429/1992, deve promover o encaminhamento do acórdão que vier a ser proferido ao Ministério Público Federal, para que adote as medidas que entender cabíveis.
Admitindo que o Tribunal não acolha a tese de prescrição por mim apresentada, em atenção ao parágrafo 2º do art. 62 do RI/TCU, quanto ao mérito, anuo parcialmente ao encaminhamento proposto pela Secex-TCE (peças 1088-1090) .
Convém ressaltar, de início, que não houve questionamento quanto à execução física da avença. A citação dos responsáveis decorreu de irregularidades na execução financeira e foi realizada nos seguintes termos (peça 1065, p. 3-8) :
17. Irregularidade 1: ausência parcial da documentação de prestação de contas
 (...) 
17.4. Débitos relacionados aos responsáveis Samuel Vargas Roncetti (CPF XXX.862.917-XX) , Kassia Sandrelli Musso Roncetti (CPF XXX.662.577-XX) e Fundação Educacional Monte Belo - FEMB (CNPJ 04.048.066/800041-02) 
	Data de ocorrência
	Valor histórico (R$) 

	30/6/2008
	234,64

	8/8/2008
	63.600,00

	3/10/2008
	939,63

	17/3/2009
	1.496,64

	24/3/2009
	52,50

	30/4/2009
	43.195,00

Valor atualizado até 22/5/2020 (sem juros) : R$ 202.862,29
 (..) 
17.7. Conduta: apresentar de forma incompleta a documentação relativa à prestação de contas dos recursos federais repassados por meio do instrumento em questão
17.8. Nexo de causalidade: a apresentação incompleta da documentação da prestação de contas impediu a comprovação da regular aplicação dos recursos federais repassados, no âmbito do instrumento em questão, resultando em presunção de dano ao erário.
 (...) 
18. Irregularidade 2: realização de despesas em itens não permitidos ou incompatíveis com o objeto conveniado
 (...) 
18.4. Débitos relacionados aos responsáveis Samuel Vargas Roncetti (CPF XXX.862.917-XX) , Kassia Sandrelli Musso Roncetti (CPF XXX.662.577-XX) e Fundação Educacional Monte Belo - FEMB (CNPJ 04.048.066/800041-02) 
	Data de ocorrência
	Valor histórico (R$) 

	6/1/2009
	140,00

	27/11/2008
	900,00

	9/7/2008
	28.163,62

	25/8/2008
	20.207,06

Valor atualizado do débito (sem juros) em 22/5/2020: R$ 92.848,10
 (...) 
18.7. Conduta: realizar despesas em descordo com o Plano de Trabalho, quando deveria ter se limitado aos gastos pertinentes à finalidade de convênio
18.8. Nexo de causalidade: a realização de despesas com desvio de finalidade resultou em prejuízo ao objeto conveniado e, consequentemente, em presunção de dano ao erário, ensejando a impugnação da despesa. (destacamos) 
Os débitos relacionados na irregularidade 1 dizem respeito a reembolso de despesas à convenente (R$ 234,64; R$ 63.600,00) , transferência para outra conta da FEMB (R$ 1.496,64 e R$ 43.195,00) e ausência de comprovante de recolhimento de IRRF (R$ 939,63 e R$ 52,50) (peça 1065, p. 4, parágrafos 17.1.1.2 a 17.1.1.6) .
Quanto à referida irregularidade, compartilho do entendimento da unidade instrutiva de que apenas a despesa relativa à aquisição de lanches, no valor de R$ 4.140,00, pode ser considerada comprovada, ensejando a redução do débito de R$ 63.600,00, relativo a despesas reembolsadas à convenente. No que tange aos demais comprovantes, penso que eles são insuficientes para demonstrar a regularidade da aplicação, conforme detalhado pela Secex-TCE nos parágrafos 21.3.1 a 21.3.5 da instrução de peça 1088, dispensando considerações adicionais. 
A irregularidade 2, por sua vez, engloba pagamentos que, segundo a unidade técnica, não estariam relacionados à finalidade do convênio (peça 1065, p. 18.1.1.1 a 18.1.1.9) :
a) R$ 140,00 - aquisição de puff azul junto à empresa Oficina de Bordados Com. Serv. Ltda. - peça 621, p. 11-12;
b) R$ 900,00 - serviço de buffet contratado com Sorfi Sorvetes Finos Ltda. - peça 614, p. 28-29;
c) R$ 28.613,62 - relativo à NF 132 emitida pela Construtora Celta Ltda. - peças 280, p. 1-3 e 98, p. 1;
d) R$ 20.207,06 - relativo à NF 136 emitida pela Construtora Celta Ltda. - peças 332, p. 1 e 98, p. 3.
A Secex-TCE considerou irregulares os pagamentos realizados à Construtora Celta Ltda., argumentando que os serviços realizados pela empresa não estavam detalhados no plano de trabalho e que não teria sido justificada sua necessidade, além de terem sido efetuados em imóvel alugado para estruturar o Centro Social da Juventude (peça 1088, p. 19, parágrafo 21.3.6) .
Com as devidas vênias, tenho entendimento diverso.
Ao contrário do alegado, o plano de trabalho submetido e aprovado pelo MTE continha orçamento que previa, dentre suas despesas de custeio, o item "conservação e adaptação de bens (reformas, instalação rede lógica, elétrica, hidráulica, pintura) " no valor de R$ 66.539,26 (peças 10, p. 9; 15 e 24) . No detalhamento do projeto, a entidade esclareceu (peça 10, p. 14) :
Estaremos adequando o espaço em pintura, reparos e substituição de peças e materiais, instalação de rede lógica, revisão nas instalações elétricas, hidráulicas e sanitárias, reparos de alvenaria, adaptação dos espaços (rampas, banheiros, corrimão, etc) para atender aos portadores de necessidades especiais (ex.: cadeirantes, ou de difícil locomoção, deficientes visuais, dentre outros) .
Segundo consta dos autos, a FEMB firmou o Contrato 4/2008 com a Construtora Celta Ltda. para realização das obras. Foram realizadas medições e emitidas as notas fiscais 132 e 136, pagas com os cheques 281272 e 281303 (peças 98, p. 1 e 3; 280, p. 1-3; e 332, p. 1) . Não houve relatos de que os serviços não tenham sido prestados.
Nesse contexto, entendo não estar caracterizada a realização de despesa com desvio de finalidade e em desacordo com o plano de trabalho, como constou na citação. Por esse motivo, a meu ver, os débitos relativos aos pagamentos realizados à Construtora Celta Ltda. devem ser afastados.
Assim, considerando-se tão somente a caracterização das irregularidades que levaram à citação dos responsáveis, seria apropriado o julgamento pela irregularidade das contas dos responsáveis e a imputação de débito com o ajuste sugerido nos parágrafos 18-22. Não obstante, conforme explanação contida ao longo deste parecer, entendo que restou consumada a prescrição das pretensões punitiva e de ressarcimento aos cofres públicos, o que deve ensejar o arquivamento dos autos. 
Diante do exposto, este membro do Ministério Público de Contas junto ao TCU manifesta-se no sentido de que seja arquivado o presente processo, sem julgamento do mérito, nos termos do art. 212 do Regimento Interno do TCU (RI/TCU) , sem prejuízo de que, caso o Tribunal entenda pertinente, envie cópia do acórdão a ser prolatado, bem como do relatório e do voto que o fundamentarem, à Procuradoria da República no Estado do Espírito Santo.
	É o relatório.

Ivan Luz Carvalho (OAB-CE 19.364), representando Fundação Educacional Monte Belo.

Procurador Sérgio Ricardo Costa Caribé.

TOMADA DE CONTAS ESPECIAL. CONVÊNIO. PROGRAMA NACIONAL DE ESTÍMULO AO PRIMEIRO EMPREGO PARA OS JOVENS - PNPE. ATINGIMENTO DAS METAS PACTUADAS. AUSÊNCIA DE COMPROVAÇÃO DE DESPESAS. REJEIÇÃO PARCIAL DA DEFESA. INOCORRÊNCIA DE PRESCRIÇÃO, SEGUNDO AS REGRAS DA RESOLUÇÃO 344/2022 DO TCU. JULGAMENTO PELA IRREGULARIDADE DAS CONTAS. CONDENAÇÃO DOS RESPONSÁVEIS À REPARAÇÃO DO DANO. CIÊNCIA.

TOMADA DE CONTAS ESPECIAL (TCE)

Unidade de Auditoria Especializada em Tomada de Contas Especial (AudTCE).

Cuidam os autos de tomada de contas especial instaurada pela Coordenação-Geral de Execução Orçamentária e Financeira/Diretoria de Administração e Logística/Secretaria de Gestão Corporativa/Secretaria Executiva do Ministério da Economia-CGEOF/DAL/SGC/SE/ME, em desfavor de Samuel Vargas Roncetti (CPF 947.862.917-49) , Kassia Sandrelli Musso Roncetti (CPF 009.662.577-58) e Fundação Educacional Monte Belo - FEMB (CNPJ 04.048.066/0001-02) , em razão de não comprovação da regular aplicação dos recursos repassados pela União por meio do Convênio MTE 153/2007, registro Siafi 600843, (peça 1058) firmado entre o extinto Ministério do Trabalho e Emprego, por intermédio da Secretaria de Políticas Públicas de Emprego e a Fundação Educacional Monte Belo, e que tinha por objeto o estabelecimento de cooperação técnica e financeira no âmbito do Programa Nacional de Estimulo ao Primeiro Emprego para os Jovens - PNPE, visando a qualificação social e profissional, a promoção e a criação de oportunidades de trabalho, emprego e renda para os jovens em situação de maior vulnerabilidade social, bem coma a prestação de serviço voluntário, por meio da mobilização e articulação dos esforços da sociedade civil organizada" (peça 27) . 
Em 17/2/2017, com fundamento na IN/TCU 71/2012, alterada pela IN/TCU 76/2016 e DN/TCU 155/2016, o Secretário da Secretaria de Políticas Públicas de Emprego autorizou a instauração da tomada de contas especial (peça 1040) . O processo foi registrado no sistema e-TCE com o número 318/2019. 
O Convênio MTE 153/2007, registro Siafi 600843, foi firmado no valor de R$ 2.566.044,26 à conta do órgão concedente. Inicialmente, não houve previsão de contrapartida. Posteriormente a entidade transferiu à concedente o valor de R$ 152.566,10 a título de contrapartida (peça 391) . Teve vigência de 27/12/2007 a 31/10/2008, com prazo para apresentação da prestação de contas em 31/12/2008. Posteriormente, a vigência foi prorrogada até 31/3/2009, mediante termos aditivos (peças 46 e 58) . Os repasses efetivos da União totalizaram R$ 2.566.044,26.
Prestadas as contas ao órgão concedente, o tomador das contas, por entender ter ocorrido irregularidades, instaurou tomada de contas especial e, ao final, elaborou relatório (peça 1058) no qual concluiu que o prejuízo importaria no valor original de R$ 2.337.652,26 (valor do repasse federal subtraído das devoluções) imputando-se a responsabilidade ao Samuel Vargas Roncetti, na condição de Presidente da entidade, no período de 18/9/2000 a 23/2/2015, à Kassia Sandrelli Musso Roncetti, na condição de Presidente da entidade, a partir de 6/6/2006, e à Fundação Educacional Monte Belo. 
Em 28/11/2019, a Controladoria-Geral da União emitiu o relatório de auditoria (peça 1060) , em concordância com o relatório do tomador de contas. O certificado de auditoria e o parecer do dirigente do órgão de controle interno concluíram pela irregularidade das presentes contas (peças 1061 e 1062) . 
Em 2/1/2020, o ministro responsável pela área atestou haver tomado conhecimento das conclusões contidas no relatório e certificado de auditoria, bem como do parecer conclusivo do dirigente do órgão de controle interno, manifestando-se pela irregularidade das contas, e determinou o encaminhamento do processo ao Tribunal de Contas da União (peça 1063) . 
Neste Tribunal, os responsáveis foram citados em face das seguintes irregularidades que lhes foram imputadas (peças 1072-1074) :
Irregularidade 1: ausência parcial da documentação de prestação de contas;
Irregularidade 2: realização de despesas em itens não permitidos ou incompatíveis com o objeto conveniado.
Os responsáveis apresentaram as suas alegações de defesa em peça única (peça 1086) .
A então SecexTCE, atual AudTCE, após analisar as alegações de defesa, propôs, em pareceres uniformes, a sua rejeição parcial e o julgamento pela irregularidade das contas dos responsáveis, com condenação à reparação do dano ao erário, no valor que indicou, mas sem aplicação de multa, por ter reconhecido a prescrição da pretensão punitiva, segundo o entendimento do Acórdão 1441/2016-TCU-Plenário, ou seja, prazo de 10 anos a contar da data do fato com apenas uma causa interruptiva, que é a citação, nos termos dos arts. 202 e 205 do Código Civil (peças 1088-1090) .
O Ministério Público junto ao TCU, representado pelo Procurador Sérgio Ricardo Costa Caribé, propôs o arquivamento do presente processo, sem julgamento do mérito, por entender ter ocorrido também a prescrição da pretensão ressarcitória, por aplicação do art. 205 do Código Civil (peça 1091) . 
No entanto, caso não acolhida essa proposta, o MPTCU propõe acolher as alegações de defesa relativamente à irregularidade 2, por entender não ter havido desvio de finalidade, mas não acolher em relação à irregularidade 1, ou seja, ausência de prestação de contas em relação ao reembolso de despesas à convenente (R$ 234,64; R$ 63.600,00) , transferência para outra conta da FEMB (R$ 1.496,64 e R$ 43.195,00) e ausência de comprovante de recolhimento de IRRF (R$ 939,63 e R$ 52,50) (peça 1065, p. 4, parágrafos 17.1.1.2 a 17.1.1.6) . Por esse motivo, o Parquet propõe o julgamento pela irregularidade das contas e a condenação dos responsáveis à reparação do dano ao erário.
No tocante à matéria de fundo, estou de acordo com a proposta da SecexTCE, com o ajuste sugerido pelo MPTCU, pelo acolhimento parcial das alegações de defesa.
Com efeito, em relação à irregularidade 1, tanto a SecexTCE quanto o MPTCU convergem no sentido de que apenas a despesa relativa à aquisição de lanches, no valor de R$ 4.140,00, pode ser considerada comprovada, o que reduz o débito de R$ 63.600,00, relativo a despesas reembolsadas à convenente. Quanto aos demais documentos apresentados a título de comprovação de despesas, concordo com os pareceres uniformes no sentido de que são insuficientes para demonstrar a regularidade da aplicação, conforme detalhado pela Secex-TCE nos parágrafos 21.3.1 a 21.3.5 da instrução de peça 1088, integralmente reproduzida no relatório que antecede este voto.
Por outro lado, a irregularidade 2 diz respeito às seguintes despesas:
a) R$ 140,00 - aquisição de puff azul junto à empresa Oficina de Bordados Com. Serv. Ltda. - peça 621, p. 11-12;
b) R$ 900,00 - serviço de buffet contratado com Sorfi Sorvetes Finos Ltda. - peça 614, p. 28-29;
c) R$ 28.613,62 - relativo à NF 132 emitida pela Construtora Celta Ltda. - peças 280, p. 1-3 e 98, p. 1;
d) R$ 20.207,06 - relativo à NF 136 emitida pela Construtora Celta Ltda. - peças 332, p. 1 e 98, p. 3.
Assim como o fez o MPTCU, também entendo que o plano de trabalho contemplava orçamento que previa o item "conservação e adaptação de bens (reformas, instalação rede lógica, elétrica, hidráulica, pintura) " no valor de R$ 66.539,26 (peças 10, p. 9; 15 e 24) . No detalhamento do projeto, a entidade esclareceu (peça 10, p. 14) :
Estaremos adequando o espaço em pintura, reparos e substituição de peças e materiais, instalação de rede lógica, revisão nas instalações elétricas, hidráulicas e sanitárias, reparos de alvenaria, adaptação dos espaços (rampas, banheiros, corrimão, etc) para atender aos portadores de necessidades especiais (ex.: cadeirantes, ou de difícil locomoção, deficientes visuais, dentre outros) .
Por outro lado, consoante bem observado pelo MPTCU, a Fundação Educacional Monte Belo firmou o Contrato 4/2008 com a Construtora Celta Ltda. para realização das obras. Foram realizadas medições e emitidas as notas fiscais 132 e 136, pagas com os cheques 281272 e 281303 (peças 98, p. 1 e 3; 280, p. 1-3; e 332, p. 1) . Não houve relatos de que os serviços não tenham sido prestados.
Por esses motivos, acolho, parcialmente, a proposta da SecexTCE e integralmente a proposta de encaminhamento formulado pelo MPTCU, de acolhimento parcial das alegações de defesa, julgamento pela irregularidade das contas e condenação à reparação do dano, mas apenas em relação à irregularidade 1.
No entanto, no tocante à prescrição divirjo dos pareceres dos autos.
A SecexTCE reconheceu a prescrição da pretensão punitiva, com fundamento no Acórdão 1441/2016-TCU-Plenário, segundo o qual o prazo prescricional da pretensão punitiva era de 10 anos, com uma única causa interruptiva, que é a citação, nos termos dos arts. 202 e 205 do Código Civil.
O MPTCU, a seu turno, defendeu a ocorrência também da prescrição da pretensão ressarcitória e, para tanto, de igual modo, invocou o Código Civil.
Contudo, a partir da edição da Resolução/TCU 344/2022, que passou a regular a prescrição tanto da pretensão punitiva quanto da ressarcitória no âmbito do TCU, seguindo a jurisprudência do Supremo Tribunal Federal, o prazo é de cinco anos a contar do vencimento do prazo para prestar contas ou, não havendo o dever de prestar contas, a partir da ciência do fato pelo TCU, admitidas as causas interruptivas previstas no art. 2º da citada Resolução, com o seguinte teor:
Art. 5º A prescrição se interrompe:
I - pela notificação, oitiva, citação ou audiência do responsável, inclusive por edital; 
II - por qualquer ato inequívoco de apuração do fato;
III - por qualquer ato inequívoco de tentativa de solução conciliatória; 
IV - pela decisão recorrível.
Portanto, considerado esse prazo prescricional, não ocorreu a prescrição, consoante bem demonstrado pela SecexTCE no parágrafo 19.2.10 da sua instrução, integralmente reproduzida no relatório que antecede este voto. De igual modo, não ocorreu a prescrição intercorrente de que trata o art. 8º da citada Resolução, porquanto o processo não ficou paralisado por mais de três anos nem na sua fase interna nem na externa.
Embora não tenha ocorrido a prescrição da pretensão punitiva, deixo de aplicar multa tendo em vista que a própria unidade técnica constatou o cumprimento das metas estabelecidas no Convênio MTE 153/2007 (peça 1065) .
Em face do exposto, voto por que o Tribunal adote a deliberação que ora submeto à consideração da Segunda Câmara.
TCU, Sala das Sessões, em 16 de maio de 2023.
ANTONIO ANASTASIA 
Relator